
# Gain moyen quotidien {#gmq}

```{r message=FALSE, warning=FALSE, echo=FALSE}
library("tidyverse")
library("ggpubr")
library("agricolae")
library("car")
library("rstatix")
library("Rmisc")
```

## Les données

```{r}
dg <- read_csv("data/gmq.csv")
dg <- dg %>%
  mutate(id = 1:nrow(.), .before = 1,
         regime = factor(regime))
```

## Visualisation, boxplots

```{r gmq-boxplot}
ggplot(data = dg, aes(x = regime, y = gmq)) +
  geom_boxplot() + 
  xlab("Régimes") + ylab("Gain moyen quotidien (g)") +
  theme(axis.text.x = element_text(angle = 45, color = "black", vjust = 1, hjust = 1)) +
  theme_bw()
```


## Identification des valeurs extrêmes aberrantes

```{r}
dg_out <- dg %>%
  group_by(regime) %>%
  identify_outliers(gmq)
dg_out %>% select(id, regime, matiere, gmq, is.outlier, is.extreme)
```

=> Il n'y a pas de valeur extrême.


## Le Modèle

```{r}
lm_gmq <- lm(gmq ~ regime, data = dg)
Anova(lm_gmq)
```

> Différence très significative entre les effets d'au moins 2 régimes sur le GMQ. Mais vérifions les conditions de validité avant toute interprétation.


## Vérification des conditions de l'ANOVA

### Hypothèse de normalité

Test de significativité comparant la distribution de l’échantillon à une distribution normale afin de déterminer si les données montrent ou non un écart important par rapport à la distribution normale.

Il existe plusieurs méthodes pour évaluer la normalité, notamment le **test de normalité de Kolmogorov-Smirnov** (K-S) et le **test de Shapiro-Wilk**.

- Ho. la distribution de l’échantillon est normale (ou n'est pas différente d'une distribution normale).

Si **p-value > 0,05** alors la distribution des données n’est pas significativement différente de la distribution normale. Alors on accepte Ho.

```{r}
shapiro_test(residuals(lm_gmq))
```

> p-value > 0.05, alors distribution normale

Vérification supplémentaire avec le plot ci-dessous :

```{r gmq-qqplot}
plot(lm_gmq, 2)
```

**Plot des résidus standardisés vs quantiles théoriques :** les points sont bien répartis le long de la ligne, sauf le point 70 identifié comme aberrant. Sa suppression améliorerait la distribution mais on le garde. On pourrait supposer que les résidus sont distribués selon une loi normale. 


### Homogénéité des variances

On pourra utiliser le test de **Levene**, ou celui de **Barlett**, ou encore celui de **Fligner-Killeen**. Pour ces tests :

- `Ho`. Toutes les variances des populations (traitements) sont égales.
- `H1` ou `Ha`. Au moins deux d'entre elles diffèrent.

Par conséquent, des valeurs p inférieures à 0,05 suggèrent que les variances sont significativement différentes et donc que l'hypothèse d'homogénéité des variances n'est pas respectée.

```{r}
leveneTest(residuals(lm_gmq) ~ dg$regime)
```

> La p-value < 0.05 => Variances non homogènes => Alternative non paramétrique : Test de Kruskal-Wallis recommandé lorsque les hypothèses du test ANOVA à un facteur ne sont pas respectées.

Vérification supplémentaire avec le plot ci-dessous :

```{r gmq-res-std}
plot(lm_gmq, 3)
```

**Plot des résidus standardisés vs valeurs prédites :** les dispersions des résidus (leurs écartements verticaux) relatives à chaque regime ne sont pas identiques. L’hypothèse d’homogénéité des résidus n'est pas respectée. 


### Alternative non-paramétrique, test de Kruskal-Wallis

```{r}
dg %>% 
  kruskal_test(gmq ~ regime)
```

> La p-value < 0.05 => Ce qui signifie qu'il y a une différence significative entre les effets d'au moins 2 régimes.

Un `test de Kruskal-Wallis` significatif est généralement suivi d’un `test de Dunn` pour identifier les groupes différents entre eux. Le `test de Dunn` tient compte du classement utilisé par celui de `Kruskal-Wallis`. Il fait aussi des ajustements pour les exaequos.


### Comparaisons par paires, test de Dunn 

Pour comparer les effets des regimes deux à deux. Ce code n'affiche seulement que les paires ayant des effets significativement différents.

```{r}
dg %>% 
  dunn_test(gmq ~ regime, p.adjust.method = "bonferroni") %>% 
  select(group1, group2, p, p.adj, p.adj.signif) %>% 
  filter(p.adj.signif != "ns")
```

> Ce sont les paires de régimes dont les effets sur le GMQ sont significativement différents.

Si on devait afficher toutes les comparaisons, voici ce que ça donne :

```{r}
dg %>% 
  dunn_test(gmq ~ regime, p.adjust.method = "bonferroni") %>% 
  select(group1, group2, p, p.adj, p.adj.signif)
```

Il reste encore 35 lignes de comparaisons 2 à 2 à afficher. Voila pourquoi j'ai choisi de n'afficher plus haut que les paires où les différences d'effet sont significatives.


### Visualisation graphique

Calcul des moyennes ci-dessous, pour le classement manuel (identifier les groupes). Le graphique automatique un peu complexe !

```{r}
cm <- dg %>% 
  select(regime, gmq) %>% 
  group_by(regime) %>% 
  summarise_all(list(gmq_moyen = mean, sd = sd)) %>% 
  data.table::setorder(-gmq_moyen)
cm
```

J'ajoute les lettres à la main :

```{r}
cm <- cm %>% 
  mutate(groups = c("a", "a", "a", "a", "ab", "ab", "ab", "ab", "ab", "b"))
cm
```


```{r gmq-barplot}
ggplot(data = cm, aes(x = regime, y = gmq_moyen)) +
  geom_bar(stat = "identity", color = "blue", fill = "grey", width = 0.6) + 
  xlab("Régimes") + ylab("Gain moyen quotidien (g)") +
  geom_text(aes(label = groups), vjust = -0.5, size = 4) +
  theme_bw()
```




