# Matières grasses {#mg}

Nous utiliserons le jeu de données `mg` qui contient différentes mesures dont les taux de MG mesurés en 4 seances lors d'un essai nutrition de cailles à base de différents regimes.

Essai en ... blocs de Fisher ... avec 10 traitements en 3 répétitions. Les 10 traitements :

1. BA 0.25
1. BA 0.5
1. BA 0.75
1. BA 1
1. BA 2.5
1. BA 5
1. BA 7.5
1. BA 10
1. WC
1. YC

Le taux de MG de l'oeuf a été analysé durant 4 séances : séance 1 (mg1), séance 2 (mg2), séance 3 (mg3), séance 4 (mg4).

La question est de savoir si les différents regimes induisent des taux de MG des oeufs significativement différents avec le temps. 

> **En d’autres termes, nous aimerions savoir s’il y a une interaction significative entre le type de regime alimentaire et le temps sur la teneur en Mg des oeufs de cailles.**
>
> L’ANOVA à deux facteurs sur mesures répétées peut être effectuée afin de **déterminer s’il y a une interaction significative entre ces 2 facteurs sur la teneur en Mg des oeufs.**

## Les librairies utiles

```{r message = FALSE, warning = FALSE}
library("tidyverse") # tidy et ggplot2
library("ggpubr")    # ggboxplot()
library("agricolae") # SNK.test() Student Newman-Keuls
library("car")       # leveneTest() or levene_test()
library("rstatix")   # convert_as_factor()
```

## Les données

```{r message = FALSE, warning = FALSE}
mg <- read_csv("data/mg.csv")
mg <- mg %>% 
  mutate(regime = factor(regime))
```

Rassembler les colonnes mg1 (mesure de MG de la séance 1) à mg4 (mesure de MG de la séance 4) en format long. Ajouter une colonne pour identifier les échantillons. L'identifiant (`id`) de chaque observation et et la colonne rassemblant les anciens titres de colonnes (`mg1`, `mg2`, `mg3`, `mg4`) doivent être convertis en facteurs.

```{r message = FALSE, warning = FALSE}
mgl <- mg %>%
  mutate(id = 1:nrow(.)) %>% 
  gather(key = "seance", value = "tmg", -c(regime, reference, id)) %>%
  convert_as_factor(id, seance)
glimpse(mgl)
```

> Les valeurs pour chaque séances sont renommés en `tmg` pour `taux de matière grasse`.


## Sommaire des données, par séance

```{r}
mgl %>%
  group_by(seance, regime) %>%
  get_summary_stats(tmg, type = "mean_sd") %>% 
  select(-variable)
```

> 40 groupes établis. Ça se peut que ce ne soit pas le type d'analyse adéquate. Peut-être seulement l'effet du temps ...

On établira plus bas des anova séance par séance pour les différences probables entre regimes.


## Visualisation boxplots

```{r}
bxp <- ggplot(mgl, aes(x = seance, y = tmg, color = regime)) +
  geom_boxplot()
bxp
```


## Détection valeurs aberrantes

```{r}
mgl_out <- mgl %>%
  group_by(seance, regime) %>%
  identify_outliers(tmg)
mgl_out
```

Pas de valeurs aberrantes extrêmes !

## Le modèle

```{r}
lm <- anova_test(data = mgl, 
                 dv = tmg, 
                 wid = id,  
                 within = c(seance)) # c(seance, regime)) ne tourne pas !

get_anova_table(lm)
```

On oublie l'effet des régimes lorsqu'on voudrait exploiter ces données comme des mesures répétées. Seulement l'effet du temps nous donne de l'information ... Ce qui ramène à une ANOVA à 1 facteur sur mesures répétées.

> **La question dans ce cas revient à se demander si les taux de MG des oeufs mesurés sur l'ensemble des sujets sont significativement différents d'une séance à l'autre (c'est-à-dire avec le temps)**. 


## Sommaire à 1 facteur

```{r}
mgl %>%
  group_by(seance) %>%
  get_summary_stats(tmg, type = "mean_sd") %>% 
  select(-variable)
```

## Visualisation à 1 facteur

```{r}
bxp <- ggplot(mgl, aes(x = seance, y = tmg)) +
  geom_boxplot()
bxp
```

## valeurs aberrantes, 1 facteur

```{r}
mgl_out <- mgl %>%
  group_by(seance) %>%
  identify_outliers(tmg)
mgl_out
```

Il n'y a pas d'observation aberrante extrême.


## Conditions de l'ANOVA

### Normalité

Si les données sont normalement distribuées, la p-value de Shapiro-Wilk doit être supérieure à 0,05 pour chaque régime.

```{r}
mgl %>%
  group_by(seance) %>%
  shapiro_test(tmg)
```

> Toutes les valeurs p sont > 0.05 => toutes les distributions sont normales.

NB. Si la taille de l'échantillon est supérieure à 50, le graphique de normalité QQ-plot est préféré parce qu’avec des échantillons de plus grande taille, le test de Shapiro-Wilk devient très sensible même à un écart mineur par rapport à la distribution normale.

Le graphique QQ-plot dessine la corrélation entre une donnée définie et la distribution normale. Ce n'est pas le cas ici mais je le fais quand même.

Créer des QQ-plots pour chaque point par séance

```{r message = FALSE, warning = FALSE}
ggqqplot(mgl, "tmg", facet.by = "seance")
```

Tous les points se situent approximativement le long de la ligne de référence => nous pouvons supposer une normalité.

### Sphéricité

=> homoscédasticité ou homogénéité des variances par séance

```{r}
mgl %>%
  select(seance, regime, tmg) %>% 
  group_by(seance) %>%
  levene_test(tmg ~ regime)
```

> Toutes les valeurs p sont > 0.05 => toutes les variances sont homogènes.

## Sphéricité et ANOVA, 1 facteur

La fonction `anova_test()` réalise également le test de sphéricité de Mauchly. Données utilisées : Tableau modélé en format long `mgl`.

```{r message = FALSE, warning = FALSE}
lm <- anova_test(data = mgl,       #
                        dv = tmg,        # dependant variable, num
                        wid = id,        # identificateur de cas/échantillon (facteur)
                        within = seance) # facteur de groupement intra-sujets
get_anova_table(lm)
```

> C'est la p-value qui nous intéresse et elle est < 0.000 => Différence statistiquement significative entre au moins 2 séances.

## Comparaisons par paires, 1 facteur

```{r}
tph <- mgl %>%
  pairwise_t_test(tmg ~ seance, 
                  paired = TRUE,
                  p.adjust.method = "bonferroni")

tph %>% 
  select(group1, group2, p, p.adj, p.adj.signif)
```


### Visualisation, boxplots avec p-values

```{r message = FALSE, warning = FALSE}
tph <- tph %>% add_xy_position(x = "seance")

ggboxplot(mgl, x = "seance", y = "tmg") + 
  stat_pvalue_manual(tph) +
  labs(subtitle = get_test_label(lm, detailed = TRUE), 
       caption = get_pwc_label(tph))
```

> séance 1 ≠ séance 2
> séance 1 ≠ séance 3
> séance 1 ≠ séance 4
> séance 2 ≠ séance 4
> séance 2 ≈ séance 3
> séance 3 ≈ séance 4.


*** 

## ANOVA par séance

Les conditions de la validité d'une ANOVA étant remplies, les interprétations seront donc valides.


### Séance 1

#### ANOVA, séance 1

```{r}
aovs1 <- lm(mg1 ~ regime, data = mg)
anova(aovs1)
```

> La p-value > 0.05 => Pas de différence entre les effets des différents régimes sur le taux de matières grasses.

***

### Séance 2

#### ANOVA, séance 2

```{r}
aovs2 <- lm(mg2 ~ regime, data = mg)
anova(aovs2)
```

> La p-value est < 0.01 => Différence très significative entre les effetes d'au moins 2 régimes.

#### Visualisation boxplots, séance 2

```{r message = FALSE, warning = FALSE}
ggplot(data = mg, aes(x = regime, y = mg2)) +
  geom_boxplot() + 
  #theme_classic() +
  xlab("Régimes") + ylab("Taux de matières grasses (g)") +
  theme(axis.text.x = element_text(angle = 45, color = "black", vjust = 1, hjust = 1))
```

#### Comparaisons par paires, séance 2

```{r}
phs2 <- (SNK.test(aovs2, "regime", group = TRUE))$groups %>% 
  mutate(regime = rownames(.)) %>% 
  select(regime, mg2, groups) %>% 
  as_tibble()
phs2
```

#### Visualisation des groupes, séance 2

```{r message = FALSE, warning = FALSE}
ggplot(data = phs2, mapping = aes(x = regime, y = mg2)) +
  geom_bar(stat = "identity", color = "blue", fill = "grey", width = 0.6) +
  #ylim(0, 2) +
  geom_text(data = phs2, aes(label = groups), vjust = -0.5, size = 4) +
  theme_classic() +
  xlab("Régimes") + ylab("Taux de matières grasses") +
  theme(axis.text.x = element_text(angle = 45, color = "black", vjust = 1, hjust = 1))
```

***

### Séance 3

#### ANOVA, séance 3

```{r}
aovs3 <- lm(mg3 ~ regime, data = mg)
anova(aovs3)
```

> p-value < 0.05 => Différence significative entre les effetes d'au moins 2 régimes.

#### Visualisation boxplots, séance 3

```{r message = FALSE, warning = FALSE}
ggplot(data = mg, aes(x = regime, y = mg3)) +
  geom_boxplot() + 
  #theme_classic() +
  xlab("Régimes") + ylab("Taux de matières grasses") +
  theme(axis.text.x = element_text(angle = 45, color = "black", vjust = 1, hjust = 1))
```

#### Comparaisons par paires, séance 3

```{r}
phs3 <- (SNK.test(aovs3, "regime", group = TRUE))$groups %>% 
  mutate(regime = rownames(.)) %>% 
  select(regime, mg3, groups) %>% 
  as_tibble()
phs3
```

#### Visualisation des groupes, séance 3

```{r message = FALSE, warning = FALSE}
ggplot(data = phs3, mapping = aes(x = regime, y = mg3)) +
  geom_bar(stat = "identity", color = "blue", fill = "grey", width = 0.6) +
  #ylim(0, 2) +
  geom_text(data = phs3, aes(label = groups), vjust = -0.5, size = 4) +
  theme_classic() +
  xlab("Régimes") + ylab("Taux de matières grasses") +
  theme(axis.text.x = element_text(angle = 45, color = "black", vjust = 1, hjust = 1))
```

***

### Séance 4

#### ANOVA, séance 4

```{r}
aovs4 <- lm(mg4 ~ regime, data = mg)
anova(aovs4)
```

> p-value < 0.01 => différence très significative entre les effetes d'au moins 2 régimes.

#### Visualisation boxplots, séance 4

```{r message = FALSE, warning = FALSE}
ggplot(data = mg, aes(x = regime, y = mg4)) +
  geom_boxplot() + 
  #theme_classic() +
  xlab("Régimes") + ylab("Taux de matières grasses") +
  theme(axis.text.x = element_text(angle = 45, color = "black", vjust = 1, hjust = 1))
```

#### Comparaisons par paires, séance 4

```{r}
phs4 <- (SNK.test(aovs4, "regime", group = TRUE))$groups %>% 
  mutate(regime = rownames(.)) %>% 
  select(regime, mg4, groups) %>% 
  as_tibble()
phs4
```

#### Visualisation des groupes, séance 4

```{r message = FALSE, warning = FALSE}
ggplot(data = phs4, mapping = aes(x = regime, y = mg4)) +
  geom_bar(stat = "identity", color = "blue", fill = "grey", width = 0.6) +
  #ylim(0, 2) +
  geom_text(data = phs4, aes(label = groups), vjust = -0.5, size = 4) +
  theme_classic() +
  xlab("Régimes") + ylab("Taux de matières grasses") +
  theme(axis.text.x = element_text(angle = 45, color = "black", vjust = 1, hjust = 1))
```


