
# Matières grasses {#mg}

Nous utiliserons le jeu de données `mg` qui contient différentes mesures dont les taux de MG mesurés en 4 seances lors d'un essai de nutrition de cailles à base de différents regimes.

Les 10 traitements (régimes) :

1. BA 0.25
1. BA 0.5
1. BA 0.75
1. BA 1
1. BA 2.5
1. BA 5
1. BA 7.5
1. BA 10
1. WC
1. YC

Le taux de MG de l'oeuf a été analysé en 4 séances : séance 1 (mg1), séance 2 (mg2), séance 3 (mg3), séance 4 (mg4).

La question est de savoir si les différents régimes induisent des taux de MG des oeufs significativement différents avec le temps. Mais chaque traitement n'ayant pas été appliqué sur chaque groupe d'oiseaux, l'ANOVA à mesures répétées ne pourrait pas être appliquée. Nous comparerons les effets des traitements séance par séance, puis à l'aide d'une figure on appréciera s'il y a une évolution en fonction du temps.  


```{r message=FALSE, warning=FALSE, echo=FALSE}
library("ggpubr")
library("agricolae")
library("car")
library("rstatix")
library("Rmisc")
library("tidyverse")
```

## Les données

```{r message = FALSE, warning = FALSE}
mg <- read_csv("data/mg.csv")
mg <- mg %>% 
  mutate(regime = factor(regime))
```

Rassembler les colonnes mg1 (mesure de MG de la séance 1) à mg4 (mesure de MG de la séance 4) en format long. Ajouter une colonne pour identifier les échantillons. L'identifiant (`id`) de chaque observation et la colonne rassemblant les anciens titres de colonnes (`mg1`, `mg2`, `mg3`, `mg4`) doivent être convertis en facteurs.

```{r message = FALSE, warning = FALSE}
mgl <- mg %>%
  mutate(id = 1:nrow(.), .before = 1) %>% 
  gather(key = "seance", value = "tmg", -c(regime, reference, id)) %>%
  convert_as_factor(id, seance)
glimpse(mgl)
```

> Les valeurs pour chaque séance sont renommées en `tmg` pour `taux de matière grasse`.


## Visualisation boxplots

```{r mg-boxplot}
bxp <- ggplot(mgl, aes(x = regime, y = tmg, fill = regime)) +
  geom_boxplot() +
  facet_grid(. ~ seance) +
  theme(axis.text.x = element_text(angle = 90, color = "black", vjust = 0.5, hjust = 1)) #+
  #theme_bw()
bxp
```

On peut observer que les taux de MG mesurés à la séance 1 sont bien plus élevés que ceux des séances suivantes et qu'il y a une tendance à la hausse entre la 2 et la 3.

## Détection des valeurs aberrantes extrêmes

```{r}
mgl_out <- mgl %>%
  group_by(seance, regime) %>%
  identify_outliers(tmg)
mgl_out
```

=> Pas de valeurs aberrantes extrêmes pour toutes les séances.


## Conditions de l'ANOVA

### Normalité

Si les données sont normalement distribuées, la p-value de Shapiro-Wilk doit être supérieure à 0,05 pour chaque régime.

```{r}
mgl %>%
  group_by(seance) %>%
  shapiro_test(tmg)
```

=> Toutes les valeurs p sont > 0.05 => toutes les distributions sont normales.

NB. Si la taille de l'échantillon est supérieure à 50, le graphique de normalité QQ-plot est préféré parce qu’avec des échantillons de plus grande taille, le test de Shapiro-Wilk devient très sensible même à un écart mineur par rapport à la distribution normale.

Le graphique QQ-plot dessine la corrélation entre une donnée définie et la distribution normale. Ce n'est pas le cas ici mais je le fais quand même.

Créer des QQ-plots pour chaque point par séance

```{r mg-qqplot, message = FALSE, warning = FALSE}
ggqqplot(mgl, "tmg", facet.by = "seance")
```

Tous les points se situent approximativement le long de la ligne de référence => nous pouvons supposer une normalité.

### Homogénéité des variances

=> homoscédasticité ou homogénéité des variances par séance

```{r}
mgl %>%
  select(seance, regime, tmg) %>% 
  group_by(seance) %>%
  levene_test(tmg ~ regime)
```

=> Toutes les valeurs p sont > 0.05 => toutes les variances sont homogènes.

Les conditions de la validité d'une ANOVA étant remplies, les interprétations seront donc valides.


## ANOVA à 1 facteur séance par séance

### Séance 1

#### Le modèle

```{r}
lm1 <- lm(mg1 ~ regime, data = mg)
Anova(lm1)
```

La p-value > 0.05 => Pas de différence entre les effets des différents régimes sur le taux de matières grasses à la séance 1.

#### Comparaisons par paires

Comparaisons des moyennes par paires, Student - Newman - Keuls.

```{r}
cm1 <- (SNK.test(lm1, "regime", group = TRUE))$groups %>% 
  mutate(regime = rownames(.)) %>% 
  select(regime, mg1, groups) %>% 
  as_tibble()
cm1
```

#### Visualisation des groupes, bareplots avec labels

Figure pas nécessaire.

```{r mg1-barplot}
ggplot(data = cm1, mapping = aes(x = regime, y = mg1)) +
  geom_bar(stat = "identity", color = "blue", fill = "grey", width = 0.6) +
  geom_text(aes(label = groups), vjust = -0.5, size = 4) +
  xlab("Régimes") + ylab("Taux de MG (g)") +
  theme(axis.text.x = element_text(angle = 45, color = "black", vjust = 1, hjust = 1)) +
  theme_bw()
```


### Séance 2

#### Le modèle

```{r}
lm2 <- lm(mg2 ~ regime, data = mg)
Anova(lm2)
```

> La p-value est < 0.01 => Différence très significative entre les effetes d'au moins 2 régimes.


#### Comparaisons par paires

```{r}
cm2 <- (SNK.test(lm2, "regime", group = TRUE))$groups %>% 
  mutate(regime = rownames(.)) %>% 
  select(regime, mg2, groups) %>% 
  as_tibble()
cm2
```

#### Visualisation des groupes

```{r mg2-barplot, message = FALSE, warning = FALSE}
ggplot(data = cm2, mapping = aes(x = regime, y = mg2)) +
  geom_bar(stat = "identity", color = "blue", fill = "grey", width = 0.6) +
  #ylim(0, 2) +
  geom_text(aes(label = groups), vjust = -0.5, size = 4) +
  xlab("Régimes") + ylab("Taux de MG (g)") +
  theme(axis.text.x = element_text(angle = 45, color = "black", vjust = 1, hjust = 1)) +
  theme_bw()
```


### Séance 3

#### Le modèle

```{r}
lm3 <- lm(mg3 ~ regime, data = mg)
Anova(lm3)
```

La p-value < 0.05 => Différence significative entre les effets d'au moins 2 régimes.


#### Comparaisons par paires

```{r}
cm3 <- (SNK.test(lm3, "regime", group = TRUE))$groups %>% 
  mutate(regime = rownames(.)) %>% 
  select(regime, mg3, groups) %>% 
  as_tibble()
cm3
```

#### Visualisation des groupes

```{r mg3-barplot, message = FALSE, warning = FALSE}
ggplot(data = cm3, mapping = aes(x = regime, y = mg3)) +
  geom_bar(stat = "identity", color = "blue", fill = "grey", width = 0.6) +
  geom_text(aes(label = groups), vjust = -0.5, size = 4) +
  xlab("Régimes") + ylab("Taux de MG (g)") +
  theme(axis.text.x = element_text(angle = 45, color = "black", vjust = 1, hjust = 1)) +
  theme_bw()
```


### Séance 4

#### Le modèle

```{r}
lm4 <- lm(mg4 ~ regime, data = mg)
Anova(lm4)
```

La p-value < 0.01 => différence très significative entre les effetes d'au moins 2 régimes.


#### Comparaisons par paires, séance 4

```{r}
cm4 <- (SNK.test(lm4, "regime", group = TRUE))$groups %>% 
  mutate(regime = rownames(.)) %>% 
  select(regime, mg4, groups) %>% 
  as_tibble()
cm4
```

#### Visualisation des groupes

```{r mg4-barplot, message = FALSE, warning = FALSE}
ggplot(data = cm4, mapping = aes(x = regime, y = mg4)) +
  geom_bar(stat = "identity", color = "blue", fill = "grey", width = 0.6) +
  geom_text(aes(label = groups), vjust = -0.5, size = 4) +
  xlab("Régimes") + ylab("Taux de MG (g)") +
  theme(axis.text.x = element_text(angle = 45, color = "black", vjust = 1, hjust = 1)) +
  theme_bw()
```

## Évolution du taux de matière grasse par régime au cours du temps

### Sommaire

```{r}
mgl_ic <- summarySE(mgl, 
                   measurevar = "tmg", 
                   groupvars = c("seance", "regime"),
                   na.rm = TRUE)

mgl_ic
```


### Visualisation

```{r mg-temps-evo}
ggplot(mgl_ic, aes(x = seance, y = tmg, colour = regime, group = regime)) + 
  geom_line(size = 1) +
  geom_point(size = 2) +
  ylab("Taux de MG (g)") +
  theme_bw()
```

Nous savons par les analyses pour chaque séance plus haut, que

- séance 1 : pas de différences signicatives entre les effets des régimes sur le taux de MG
- séance 2 : il existe des différences
- séance 3 : il existe des différences

Puisque les données ne répondent pas aux conditions pour évaluer les effets des régimes au cours du temps, on négligera l'effet des régimes pour évaluer globalement l'effet du temps sur les taux des MG.

> **On pourrait grosso-modo se demander si les taux de MG des oeufs mesurés sur l'ensemble des sujets sont significativement différents d'une séance à l'autre (c'est-à-dire avec le temps)**.

### Effet du temps

#### boxplots, facteur temps

```{r mg-temps-boxplot}
bxp <- ggplot(mgl, aes(x = seance, y = tmg)) +
  geom_boxplot()
bxp
```

#### Valeurs aberrantes, facteur temps

```{r}
mgl_out <- mgl %>%
  group_by(seance) %>%
  identify_outliers(tmg)
mgl_out
```

Il n'y a pas d'observation aberrante extrême.


#### Homogénéité des variances et ANOVA, facteur temps

Les autres conditions ont déjà été vérifiées. La fonction `anova_test()` réalise également le test de sphéricité de Mauchly. Données utilisées. 

```{r message = FALSE, warning = FALSE}
lm <- anova_test(data = mgl,
                 dv = tmg,        # dependant variable, num
                 wid = id,        # identificateur de cas/échantillon (facteur)
                 within = seance) # facteur de groupement intra-sujets

get_anova_table(lm)
```

=> C'est la p-value qui nous intéresse et elle est < 0.000 => Différence statistiquement très significative entre au moins 2 séances.

#### Comparaisons par paires, facteur temps

```{r}
tph <- mgl %>%
  pairwise_t_test(tmg ~ seance, 
                  paired = TRUE,
                  p.adjust.method = "bonferroni")

tph %>% 
  select(group1, group2, p, p.adj, p.adj.signif)
```


#### Boxplots avec p-values

```{r mg-temps-pwc, message = FALSE, warning = FALSE}
tph <- tph %>% add_xy_position(x = "seance")

ggboxplot(mgl, x = "seance", y = "tmg") + 
  stat_pvalue_manual(tph) +
  labs(subtitle = get_test_label(lm, detailed = TRUE), 
       caption = get_pwc_label(tph))
```

Les taux de MG sont significativement plus élevés à la séance 1 comparés à ceux des séances 2, 3 et 4. Le taux de MG a connu une baisse significative globale après la séance 1 pour ensuite amorcer une faible croissance de la 2 à la 4, le dernier étant significativement plus grand que celui de la séance 2. 

