
# Masse des oeufs

La démarche sera la même que celle du chapitre précédent sur la matière grasse. Il se peut qu'il y ait moins de commentaires.

Nous utiliserons le jeu de données `oeuf.csv` qui contient différentes mesures dont les masses des oeufs mesurées en 5 séances. Mêmes traitements (régimes).

La question est de savoir si les différents régimes induisent des masses d'oeufs significativement différentes avec le temps. Mais chaque traitement n'ayant pas été appliqué sur chaque groupe d'oiseaux, l'ANOVA à mesures répétées ne pourrait pas être appliquée. Nous comparerons les effets des traitements séance par séance, puis à l'aide d'une figure on appréciera s'il y a une évolution en fonction du temps.  


```{r message=FALSE, warning=FALSE, echo=FALSE}
library("ggpubr")
library("agricolae")
library("car")
library("rstatix")
library("Rmisc")
library("tidyverse")
```

## Les données

```{r message = FALSE, warning = FALSE}
mo <- read_csv("data/oeuf.csv")
mo <- mo %>% 
  select(seance, regime, no_oeuf, masse_oeuf) %>% 
  mutate(id = rep(1:30, 5), .before = 1,
         id = factor(id),
         seance = factor(seance),
         regime = factor(regime))
```

Le tableau a été préalablement structuré en format long en Excel. J'ai ajouté un identifiant (`id`) pour les échantillons des séances.

```{r message = FALSE, warning = FALSE}
glimpse(mo)
```


## Visualisation boxplots

```{r mo-boxplot}
bxp <- ggplot(mo, aes(x = regime, y = masse_oeuf, fill = regime)) +
  geom_boxplot() +
  facet_grid(seance ~ .) +
  theme(axis.text.x = element_text(angle = 90, color = "black", vjust = 0.5, hjust = 1)) +
  theme_bw()
bxp
```

Il y a des variations notables d'une séance à l'autre pour certains régimes.

## Détection des valeurs aberrantes extrêmes

```{r}
mo_out <- mo %>%
  group_by(seance, regime) %>%
  identify_outliers(masse_oeuf)
mo_out
```

=> Pas de valeurs aberrantes extrêmes pour toutes les séances.


## Conditions de l'ANOVA

### Normalité

Si les données sont normalement distribuées, la p-value de Shapiro-Wilk doit être supérieure à 0,05 pour chaque régime.

```{r}
mo %>%
  group_by(seance) %>%
  shapiro_test(masse_oeuf)
```

=> Normalité confirmée pour toutes les séances sauf la 2.

Créer des QQ-plots pour chaque point par séance

```{r mo-qqplot, message = FALSE, warning = FALSE}
ggqqplot(mo, "masse_oeuf", facet.by = "seance")
```

Tous les points se situent approximativement le long de la ligne de référence sauf pour la séance 2 où 1 point se démarque. Il n'a cependant pas été identifié comme aberrant. Mais on pourra l'exclure et apprécier au moment venu.

### Homogénéité des variances

```{r}
mo %>%
  select(seance, regime, masse_oeuf) %>% 
  group_by(seance) %>%
  levene_test(masse_oeuf ~ regime)
```

=> Toutes les valeurs p sont > 0.05 => toutes les variances sont homogènes.

Les conditions de la validité d'une ANOVA étant remplies, les interprétations seront donc valides. Le cas de la séance 2 vera une vérification supplémentaire.


## ANOVA à 1 facteur séance par séance

### Séance 1

#### Le modèle

```{r}
mo1 <- mo %>% filter(seance == "seance 1")
lm1 <- lm(masse_oeuf ~ regime, data = mo1)
Anova(lm1)
```

La p-value < 0.01 => différence très significative entre les effets d'au moins 2 régimes sur la masse de l'oeuf à la séance 1.

#### Comparaisons par paires

Comparaisons des moyennes par paires, Student - Newman - Keuls.

```{r}
cm1 <- (SNK.test(lm1, "regime", group = TRUE))$groups %>% 
  mutate(regime = rownames(.)) %>% 
  select(regime, masse_oeuf, groups) %>% 
  as_tibble()
cm1
```

#### Visualisation des groupes, bareplots avec labels

Figure pas nécessaire.

```{r mo1-barplot}
ggplot(data = cm1, mapping = aes(x = regime, y = masse_oeuf)) +
  geom_bar(stat = "identity", color = "blue", fill = "grey", width = 0.6) +
  geom_text(aes(label = groups), vjust = -0.5, size = 4) +
  ylim(0, 13) +
  xlab("Régimes") + ylab("Masse de l'oeuf (g)") +
  theme(axis.text.x = element_text(angle = 45, color = "black", vjust = 1, hjust = 1)) +
  theme_bw()
```


### Séance 2

#### Le modèle

```{r}
mo2 <- mo %>% filter(seance == "seance 2")

mo2_out <- mo2 %>%
  identify_outliers(masse_oeuf)
mo2_out
```

Excluons cette observation pour apprécier.

```{r}
mo2 <- mo2 %>% filter(! id %in% mo2_out$id)
```


```{r}
lm2 <- lm(masse_oeuf ~ regime, data = mo2)
Anova(lm2)
```

La p-value est < 0.01 => Différence très significative entre les effetes d'au moins 2 régimes.


#### Comparaisons par paires

```{r}
cm2 <- (SNK.test(lm2, "regime", group = TRUE))$groups %>% 
  mutate(regime = rownames(.)) %>% 
  select(regime, masse_oeuf, groups) %>% 
  as_tibble()
cm2
```

#### Visualisation des groupes

```{r mo2-barplot, message = FALSE, warning = FALSE}
ggplot(data = cm2, mapping = aes(x = regime, y = masse_oeuf)) +
  geom_bar(stat = "identity", color = "blue", fill = "grey", width = 0.6) +
  ylim(0, 13) +
  geom_text(aes(label = groups), vjust = -0.5, size = 4) +
  xlab("Régimes") + ylab("Masse de l'oeuf (g)") +
  theme(axis.text.x = element_text(angle = 45, color = "black", vjust = 1, hjust = 1)) +
  theme_bw()
```


### Séance 3

#### Le modèle

```{r}
mo3 <- mo %>% filter(seance == "seance 3")
lm3 <- lm(masse_oeuf ~ regime, data = mo3)
Anova(lm3)
```

La p-value < 0.05 => Différence significative entre les effetes d'au moins 2 régimes.


#### Comparaisons par paires

```{r}
cm3 <- (SNK.test(lm3, "regime", group = TRUE))$groups %>% 
  mutate(regime = rownames(.)) %>% 
  select(regime, masse_oeuf, groups) %>% 
  as_tibble()
cm3
```

#### Visualisation des groupes

```{r mo3-barplot, message = FALSE, warning = FALSE}
ggplot(data = cm3, mapping = aes(x = regime, y = masse_oeuf)) +
  geom_bar(stat = "identity", color = "blue", fill = "grey", width = 0.6) +
  geom_text(aes(label = groups), vjust = -0.5, size = 4) +
  ylim(0, 14) +
  xlab("Régimes") + ylab("Masse de l'oeuf (g)") +
  theme(axis.text.x = element_text(angle = 45, color = "black", vjust = 1, hjust = 1)) +
  theme_bw()
```


### Séance 4

#### Le modèle

```{r}
mo4 <- mo %>% filter(seance == "seance 4")
lm4 <- lm(masse_oeuf ~ regime, data = mo4)
Anova(lm4)
```

La p-value > 0.05 => différence pas significative entre les effets des régimes.


#### Comparaisons par paires, séance 4

```{r}
cm4 <- (SNK.test(lm4, "regime", group = TRUE))$groups %>% 
  mutate(regime = rownames(.)) %>% 
  select(regime, masse_oeuf, groups) %>% 
  as_tibble()
cm4
```

Bizare ! j'ai essayé avec les comparaisons de Tukey qui me sortent également ces différences, pendant que l'ANOVA estime le contraire.

#### Visualisation des groupes

```{r mo4-barplot, message = FALSE, warning = FALSE}
ggplot(data = cm4, mapping = aes(x = regime, y = masse_oeuf)) +
  geom_bar(stat = "identity", color = "blue", fill = "grey", width = 0.6) +
  ylim(0, 12) +
  geom_text(aes(label = groups), vjust = -0.5, size = 4) +
  xlab("Régimes") + ylab("Masse de l'oeuf (g)") +
  theme(axis.text.x = element_text(angle = 45, color = "black", vjust = 1, hjust = 1)) +
  theme_bw()
```



### Séance 5

#### Le modèle

```{r}
mo5 <- mo %>% filter(seance == "seance 5")
lm5 <- lm(masse_oeuf ~ regime, data = mo5)
Anova(lm5)
```

La p-value > 0.05 => différence pas significative entre les effets des régimes.


#### Comparaisons par paires, séance 5

```{r}
cm5 <- (SNK.test(lm5, "regime", group = TRUE))$groups %>% 
  mutate(regime = rownames(.)) %>% 
  select(regime, masse_oeuf, groups) %>% 
  as_tibble()
cm5
```


#### Visualisation

```{r mo5-barplot, message = FALSE, warning = FALSE}
ggplot(data = cm5, mapping = aes(x = regime, y = masse_oeuf)) +
  geom_bar(stat = "identity", color = "blue", fill = "grey", width = 0.6) +
  ylim(0, 13) +
  geom_text(aes(label = groups), vjust = -0.5, size = 4) +
  xlab("Régimes") + ylab("Masse de l'oeuf (g)") +
  theme(axis.text.x = element_text(angle = 45, color = "black", vjust = 1, hjust = 1)) +
  theme_bw()
```



## Évolution de la masse de l'oeuf par régime au cours du temps

### Sommaire

```{r}
mo_ic <- summarySE(mo, 
                   measurevar = "masse_oeuf", 
                   groupvars = c("seance", "regime"),
                   na.rm = TRUE)

mo_ic
```


### Visualisation

```{r mo-temps-evo}
ggplot(mo_ic, aes(x = seance, y = masse_oeuf, colour = regime, group = regime)) + 
  geom_line(size = 1) +
  geom_point(size = 2) +
  ylab("Masse de l'oeuf (g)") +
  theme_bw()
```

Il ne semble pas se dégager une tendance concrète entre les différentes séances.

Nous savons par les analyses pour chaque séance plus haut, que

- séance 1 : il existe des différences d'effet entre les régimes
- séance 2 : il existe des différences d'effet entre les régimes (1 valeur extrême exclue)
- séance 3 : il existe des différences d'effet entre les régimes
- séance 4 : pas de différences signicatives, mais des groupes sont constitués, p-value = 0.07
- séance 5 : pas de différences signicatives


Puisque les données ne répondent pas aux conditions pour évaluer les effets des régimes au cours du temps, on négligera l'effet des régimes pour évaluer globalement l'effet du temps sur les masses d'oeuf.

> **On pourrait se demander si les masses d'oeuf mesurées sur l'ensemble des sujets sont significativement différentes d'une séance à l'autre (c'est-à-dire avec le temps)**.

### Effet du temps

#### boxplots, facteur temps

```{r mo-temps-boxplot}
bxp <- ggplot(mo, aes(x = seance, y = masse_oeuf)) +
  geom_boxplot()
bxp
```

#### Valeurs aberrantes, facteur temps

```{r}
mo <- mo %>% mutate(id2 = 1:nrow(.), .before = 1)
mo_out <- mo %>%
  group_by(seance) %>%
  identify_outliers(masse_oeuf)
mo_out
```

Il y a une observation aberrante extrême pour la séance 2. On pourrait l'exclure. Mais je l'ai conservé.

```{r}
#mo <- mo %>% filter(id2 != ...)
```


#### Homogénéité des variances et ANOVA, facteur temps

Les autres conditions ont déjà été vérifiées. La fonction `anova_test()` réalise également le test de sphéricité de Mauchly.

```{r message = FALSE, warning = FALSE}
lm <- anova_test(data = mo,
                 dv = masse_oeuf, # dependant variable, num
                 wid = id,        # identificateur de cas/échantillon (facteur)
                 within = seance) # facteur de groupement intra-sujets

get_anova_table(lm)
```

=> C'est la p-value qui nous intéresse et elle est > 0.05 => pas de différence d'une séance à l'autre.

#### Comparaisons par paires, facteur temps

```{r}
tph <- mo %>%
  pairwise_t_test(masse_oeuf ~ seance, 
                  paired = TRUE,
                  p.adjust.method = "bonferroni")

tph %>% 
  select(group1, group2, p, p.adj, p.adj.signif)
```


#### Boxplots avec p-values

```{r mo-temps-pwc, message = FALSE, warning = FALSE}
tph <- tph %>% add_xy_position(x = "seance")

ggboxplot(mo, x = "seance", y = "masse_oeuf") + 
  stat_pvalue_manual(tph) +
  labs(subtitle = get_test_label(lm, detailed = TRUE), 
       caption = get_pwc_label(tph))
```



