
# Masse de la coquille

La démarche sera la même que celle des chapitres précédents. Il se peut qu'il y ait moins de commentaires.

Même jeu de données `oeuf.csv` qui contient différentes mesures dont les **masses des coquilles** d'oeuf mesurées en 5 séances. Mêmes traitements (régimes).

La question est de savoir si les différents régimes induisent des **masses de coquille** d'oeuf significativement différentes avec le temps. Mais chaque traitement n'ayant pas été appliqué sur chaque groupe d'oiseaux, l'ANOVA à mesures répétées ne pourrait pas être appliquée. Nous comparerons les effets des traitements séance par séance, puis à l'aide d'une figure on appréciera s'il y a une évolution en fonction du temps.  


```{r message=FALSE, warning=FALSE, echo=FALSE}
library("ggpubr")
library("agricolae")
library("car")
library("rstatix")
library("Rmisc")
library("tidyverse")
```

## Les données

```{r message = FALSE, warning = FALSE}
mc <- read_csv("data/oeuf.csv")
mc <- mc %>% 
  select(seance, regime, no_oeuf, masse_coq) %>% 
  mutate(id = rep(1:30, 5), .before = 1,
         id = factor(id),
         seance = factor(seance),
         regime = factor(regime))
```

Le tableau a été préalablement structuré en format long en Excel. J'ai ajouté un identifiant (`id`) pour les échantillons des séances.

```{r message = FALSE, warning = FALSE}
glimpse(mc)
```


## Visualisation boxplots

```{r mc-boxplot}
bxp <- ggplot(mc, aes(x = regime, y = masse_coq, fill = regime)) +
  geom_boxplot() +
  facet_grid(seance ~ .) +
  theme(axis.text.x = element_text(angle = 90, color = "black", vjust = 0.5, hjust = 1)) +
  theme_bw()
bxp
```

Il y a des variations notables d'une séance à l'autre pour certains régimes.

## Détection des valeurs aberrantes extrêmes

```{r}
mc_out <- mc %>%
  group_by(seance, regime) %>%
  identify_outliers(masse_coq)
mc_out
```

=> Pas de valeurs aberrantes extrêmes pour toutes les séances.


## Conditions de l'ANOVA

### Normalité

Si les données sont normalement distribuées, la p-value de Shapiro-Wilk doit être supérieure à 0,05 pour chaque régime.

```{r}
mc %>%
  group_by(seance) %>%
  shapiro_test(masse_coq)
```

=> Normalité confirmée pour toutes les séances sauf la 4.

Créer des QQ-plots pour chaque point par séance

```{r mc-qqplot, message = FALSE, warning = FALSE}
ggqqplot(mc, "masse_coq", facet.by = "seance")
```

Tous les points se situent approximativement le long de la ligne de référence. Mais on regardera de plus près la séance 4 au moment venu.

### Homogénéité des variances

```{r}
mc %>%
  select(seance, regime, masse_coq) %>% 
  group_by(seance) %>%
  levene_test(masse_coq ~ regime)
```

=> Toutes les valeurs p sont > 0.05 => toutes les variances sont homogènes.

Les conditions de la validité d'une ANOVA étant remplies, les interprétations seront donc valides. Le cas de la séance 4 vera une vérification supplémentaire.


## ANOVA à 1 facteur séance par séance

### Séance 1

#### Le modèle

```{r}
mc1 <- mc %>% filter(seance == "seance 1")
lm1 <- lm(masse_coq ~ regime, data = mc1)
Anova(lm1)
```

La p-value < 0.01 => différence très significative entre les effets d'au moins 2 régimes sur la masse de la coquille à la séance 1.

#### Comparaisons par paires

Comparaisons des moyennes par paires, Student - Newman - Keuls.

```{r}
cm1 <- (SNK.test(lm1, "regime", group = TRUE))$groups %>% 
  mutate(regime = rownames(.)) %>% 
  select(regime, masse_coq, groups) %>% 
  as_tibble()
cm1
```

#### Visualisation des groupes, bareplots avec labels

Figure pas nécessaire.

```{r mc1-barplot}
ggplot(data = cm1, mapping = aes(x = regime, y = masse_coq)) +
  geom_bar(stat = "identity", color = "blue", fill = "grey", width = 0.6) +
  geom_text(aes(label = groups), vjust = -0.5, size = 4) +
  ylim(0, 1.6) +
  xlab("Régimes") + ylab("Masse de la coquille (g)") +
  theme(axis.text.x = element_text(angle = 45, color = "black", vjust = 1, hjust = 1)) +
  theme_bw()
```


### Séance 2

#### Le modèle

```{r}
mc2 <- mc %>% filter(seance == "seance 2")
lm2 <- lm(masse_coq ~ regime, data = mc2)
Anova(lm2)
```

La p-value est < 0.05 => Différence significative entre les effetes d'au moins 2 régimes.


#### Comparaisons par paires

```{r}
cm2 <- (SNK.test(lm2, "regime", group = TRUE))$groups %>% 
  mutate(regime = rownames(.)) %>% 
  select(regime, masse_coq, groups) %>% 
  as_tibble()
cm2
```

#### Visualisation des groupes

```{r mc2-barplot, message = FALSE, warning = FALSE}
ggplot(data = cm2, mapping = aes(x = regime, y = masse_coq)) +
  geom_bar(stat = "identity", color = "blue", fill = "grey", width = 0.6) +
  ylim(0, 1.6) +
  geom_text(aes(label = groups), vjust = -0.5, size = 4) +
  xlab("Régimes") + ylab("Masse de la coquille (g)") +
  theme(axis.text.x = element_text(angle = 45, color = "black", vjust = 1, hjust = 1)) +
  theme_bw()
```


### Séance 3

#### Le modèle

```{r}
mc3 <- mc %>% filter(seance == "seance 3")
lm3 <- lm(masse_coq ~ regime, data = mc3)
Anova(lm3)
```

La p-value < 0.05 => Différence significative entre les effetes d'au moins 2 régimes.


#### Comparaisons par paires

```{r}
cm3 <- (SNK.test(lm3, "regime", group = TRUE))$groups %>% 
  mutate(regime = rownames(.)) %>% 
  select(regime, masse_coq, groups) %>% 
  as_tibble()
cm3
```

#### Visualisation des groupes

```{r mc3-barplot, message = FALSE, warning = FALSE}
ggplot(data = cm3, mapping = aes(x = regime, y = masse_coq)) +
  geom_bar(stat = "identity", color = "blue", fill = "grey", width = 0.6) +
  geom_text(aes(label = groups), vjust = -0.5, size = 4) +
  ylim(0, 1.6) +
  xlab("Régimes") + ylab("Masse de la coquille (g)") +
  theme(axis.text.x = element_text(angle = 45, color = "black", vjust = 1, hjust = 1)) +
  theme_bw()
```


### Séance 4

```{r}
mc4 <- mc %>% filter(seance == "seance 4")

mc4_out <- mc4 %>%
  identify_outliers(masse_coq)
mc4_out
```

Excluons cette observation pour apprécier.

```{r}
mc4 <- mc4 %>% filter(! id %in% mc4_out$id)
```

```{r}
mc4 %>%
  shapiro_test(masse_coq)
```

=> Normalité OK !


```{r}
mc4 %>%
  levene_test(masse_coq ~ regime)
```

=> Homogénéité des variances toujours OK !


#### Le modèle

```{r}
lm4 <- lm(masse_coq ~ regime, data = mc4)
Anova(lm4)
```

La p-value > 0.05 => différence pas significative entre les effets des régimes.


#### Comparaisons par paires, séance 4

```{r}
cm4 <- (SNK.test(lm4, "regime", group = TRUE))$groups %>% 
  mutate(regime = rownames(.)) %>% 
  select(regime, masse_coq, groups) %>% 
  as_tibble()
cm4
```


#### Visualisation des groupes

```{r mc4-barplot, message = FALSE, warning = FALSE}
ggplot(data = cm4, mapping = aes(x = regime, y = masse_coq)) +
  geom_bar(stat = "identity", color = "blue", fill = "grey", width = 0.6) +
  ylim(0, 1.5) +
  geom_text(aes(label = groups), vjust = -0.5, size = 4) +
  xlab("Régimes") + ylab("Masse de la coquille (g)") +
  theme(axis.text.x = element_text(angle = 45, color = "black", vjust = 1, hjust = 1)) +
  theme_bw()
```


### Séance 5

#### Le modèle

```{r}
mc5 <- mc %>% filter(seance == "seance 5")
lm5 <- lm(masse_coq ~ regime, data = mc5)
Anova(lm5)
```

La p-value > 0.05 => différence pas significative entre les effets des régimes.


#### Comparaisons par paires

```{r}
cm5 <- (SNK.test(lm5, "regime", group = TRUE))$groups %>% 
  mutate(regime = rownames(.)) %>% 
  select(regime, masse_coq, groups) %>% 
  as_tibble()
cm5
```


#### Visualisation

```{r mc5-barplot, message = FALSE, warning = FALSE}
ggplot(data = cm5, mapping = aes(x = regime, y = masse_coq)) +
  geom_bar(stat = "identity", color = "blue", fill = "grey", width = 0.6) +
  ylim(0, 1.6) +
  geom_text(aes(label = groups), vjust = -0.5, size = 4) +
  xlab("Régimes") + ylab("Masse de la coquille (g)") +
  theme(axis.text.x = element_text(angle = 45, color = "black", vjust = 1, hjust = 1)) +
  theme_bw()
```



## Évolution de la masse de la coquille par régime au cours du temps

### Sommaire

```{r}
mc_ic <- summarySE(mc, 
                   measurevar = "masse_coq", 
                   groupvars = c("seance", "regime"),
                   na.rm = TRUE)

mc_ic
```


### Visualisation

```{r mc-temps-evo}
ggplot(mc_ic, aes(x = seance, y = masse_coq, colour = regime, group = regime)) + 
  geom_line(size = 1) +
  geom_point(size = 2) +
  ylab("Masse de la coquille (g)") +
  theme_bw()
```

Il ne semble pas se dégager une tendance concrète entre les différentes séances, ou difficile à exploiter. Vous jugerez.

Nous savons par les analyses pour chaque séance plus haut, que

- séance 1 : il existe des différences d'effet entre les régimes
- séance 2 : il existe des différences d'effet entre les régimes 
- séance 3 : il existe des différences d'effet entre les régimes
- séance 4 : pas de différences signicatives (1 valeur aberrante exclue)
- séance 5 : pas de différences signicatives


Puisque les données ne répondent pas aux conditions pour évaluer les effets des régimes au cours du temps, on négligera l'effet des régimes pour évaluer globalement l'effet du temps sur les masses des coquilles d'oeuf.

> **On pourrait se demander si les masses des coquilles mesurées sur l'ensemble des sujets sont significativement différentes d'une séance à l'autre (c'est-à-dire avec le temps)**.

### Effet du temps

#### boxplots, facteur temps

```{r mc-temps-boxplot}
bxp <- ggplot(mc, aes(x = seance, y = masse_coq)) +
  geom_boxplot()
bxp
```

#### Valeurs aberrantes, facteur temps

```{r}
mc <- mc %>% mutate(id2 = 1:nrow(.), .before = 1)
mc_out <- mc %>%
  group_by(seance) %>%
  identify_outliers(masse_coq)
mc_out
```

=> 3 observations aberrantes mais pas extrêmes pour les séances 3, 4 et 5 ; une par séance. On pourrait les exclure. Mais je les ai conservé pour la suite.

```{r}
#mc <- mc %>% filter(id2 != ....)
```


#### Homogénéité des variances et ANOVA, facteur temps

Les autres conditions ont déjà été vérifiées. La fonction `anova_test()` réalise également le test de sphéricité de Mauchly. 

```{r message = FALSE, warning = FALSE}
lm <- anova_test(data = mc,
                 dv = masse_coq,  # dependant variable, num
                 wid = id,        # identificateur de cas/échantillon (facteur)
                 within = seance) # facteur de groupement intra-sujets

get_anova_table(lm)
```

=> C'est la p-value qui nous intéresse et elle est < 0.05 => différence significative entre certaines séances.

#### Comparaisons par paires, facteur temps

```{r}
tph <- mc %>%
  pairwise_t_test(masse_coq ~ seance, 
                  paired = TRUE,
                  p.adjust.method = "bonferroni")

tph %>% 
  select(group1, group2, p, p.adj, p.adj.signif)
```


#### Boxplots avec p-values

```{r mc-temps-pwc, message = FALSE, warning = FALSE}
tph <- tph %>% add_xy_position(x = "seance")

ggboxplot(mc, x = "seance", y = "masse_coq") + 
  stat_pvalue_manual(tph) +
  labs(subtitle = get_test_label(lm, detailed = TRUE), 
       caption = get_pwc_label(tph))
```

Un peu difficile à exploiter mais on pourrait se baser sur le tableau du code ci-dessus pour les déméler ...

