
# Masse du jaune d'oeuf

La démarche sera la même que celle des chapitres précédents. Il se peut qu'il y ait moins de commentaires.

Même jeu de données `oeuf.csv` qui contient différentes mesures dont les **masses des jaunes** d'oeuf mesurées en 5 séances. Mêmes traitements (régimes).

La question est de savoir si les différents régimes induisent des **masses de jaune** d'oeuf significativement différentes avec le temps. Mais chaque traitement n'ayant pas été appliqué sur chaque groupe d'oiseaux, l'ANOVA à mesures répétées ne pourrait pas être appliquée. Nous comparerons les effets des traitements séance par séance, puis à l'aide d'une figure on appréciera s'il y a une évolution en fonction du temps.  


```{r message=FALSE, warning=FALSE, echo=FALSE}
library("ggpubr")
library("agricolae")
library("car")
library("rstatix")
library("Rmisc")
library("tidyverse")
```

## Les données

```{r message = FALSE, warning = FALSE}
mj <- read_csv("data/oeuf.csv")
mj <- mj %>% 
  select(seance, regime, no_oeuf, masse_jaune) %>% 
  mutate(id = rep(1:30, 5), .before = 1,
         id = factor(id),
         seance = factor(seance),
         regime = factor(regime))
```

Le tableau a été préalablement structuré en format long en Excel. J'ai ajouté un identifiant (`id`) pour les échantillons des séances.

```{r message = FALSE, warning = FALSE}
glimpse(mj)
```


## Visualisation boxplots

```{r mj-boxplot}
bxp <- ggplot(mj, aes(x = regime, y = masse_jaune, fill = regime)) +
  geom_boxplot() +
  facet_grid(seance ~ .) +
  theme(axis.text.x = element_text(angle = 90, color = "black", vjust = 0.5, hjust = 1)) +
  theme_bw()
bxp
```

Difficile d'apprécier les variations.

## Détection des valeurs aberrantes extrêmes

```{r}
mj_out <- mj %>%
  group_by(seance, regime) %>%
  identify_outliers(masse_jaune)
mj_out
```

=> Pas de valeurs aberrantes extrêmes pour toutes les séances.


## Conditions de l'ANOVA

### Normalité

Si les données sont normalement distribuées, la p-value de Shapiro-Wilk doit être supérieure à 0,05 pour chaque régime.

```{r}
mj %>%
  group_by(seance) %>%
  shapiro_test(masse_jaune)
```

=> Normalité confirmée pour toutes les séances sauf la 5.

Créer des QQ-plots pour chaque point par séance

```{r mj-qqplot, message = FALSE, warning = FALSE}
ggqqplot(mj, "masse_jaune", facet.by = "seance")
```

Tous les points se situent approximativement le long de la ligne de référence. Mais on regardera de plus près la séance 5 au moment venu.

### Homogénéité des variances

```{r}
mj %>%
  select(seance, regime, masse_jaune) %>% 
  group_by(seance) %>%
  levene_test(masse_jaune ~ regime)
```

=> Toutes les valeurs p sont > 0.05 => toutes les variances sont homogènes.

Les conditions de la validité d'une ANOVA étant remplies, les interprétations seront donc valides. Le cas de la séance 5 vera une vérification supplémentaire.


## ANOVA à 1 facteur séance par séance

### Séance 1

#### Le modèle

```{r}
mj1 <- mj %>% filter(seance == "seance 1")
lm1 <- lm(masse_jaune ~ regime, data = mj1)
Anova(lm1)
```

La p-value < 0.05 => différence significative entre les effets d'au moins 2 régimes sur la masse du jaune d'oeuf à la séance 1.

#### Comparaisons par paires

Comparaisons des moyennes par paires, Student - Newman - Keuls.

```{r}
cm1 <- (SNK.test(lm1, "regime", group = TRUE))$groups %>% 
  mutate(regime = rownames(.)) %>% 
  select(regime, masse_jaune, groups) %>% 
  as_tibble()
cm1
```

#### Visualisation des groupes, bareplots avec labels

```{r mj1-barplot}
ggplot(data = cm1, mapping = aes(x = regime, y = masse_jaune)) +
  geom_bar(stat = "identity", color = "blue", fill = "grey", width = 0.6) +
  geom_text(aes(label = groups), vjust = -0.5, size = 4) +
  ylim(0, 4.5) +
  xlab("Régimes") + ylab("Masse du jaune d'oeuf (g)") +
  theme(axis.text.x = element_text(angle = 45, color = "black", vjust = 1, hjust = 1)) +
  theme_bw()
```


### Séance 2

#### Le modèle

```{r}
mj2 <- mj %>% filter(seance == "seance 2")
lm2 <- lm(masse_jaune ~ regime, data = mj2)
Anova(lm2)
```

La p-value est < 0.05 => Différence significative entre les effetes d'au moins 2 régimes.


#### Comparaisons par paires

```{r}
cm2 <- (SNK.test(lm2, "regime", group = TRUE))$groups %>% 
  mutate(regime = rownames(.)) %>% 
  select(regime, masse_jaune, groups) %>% 
  as_tibble()
cm2
```

=> Bizard pas de différence avec ces tests !

#### Visualisation des groupes

```{r mj2-barplot, message = FALSE, warning = FALSE}
ggplot(data = cm2, mapping = aes(x = regime, y = masse_jaune)) +
  geom_bar(stat = "identity", color = "blue", fill = "grey", width = 0.6) +
  ylim(0, 4) +
  geom_text(aes(label = groups), vjust = -0.5, size = 4) +
  xlab("Régimes") + ylab("Masse du jaune d'oeuf (g)") +
  theme(axis.text.x = element_text(angle = 45, color = "black", vjust = 1, hjust = 1)) +
  theme_bw()
```


### Séance 3

#### Le modèle

```{r}
mj3 <- mj %>% filter(seance == "seance 3")
lm3 <- lm(masse_jaune ~ regime, data = mj3)
Anova(lm3)
```

La p-value < 0.01 => Différence très significative entre les effetes d'au moins 2 régimes.


#### Comparaisons par paires

```{r}
cm3 <- (SNK.test(lm3, "regime", group = TRUE))$groups %>% 
  mutate(regime = rownames(.)) %>% 
  select(regime, masse_jaune, groups) %>% 
  as_tibble()
cm3
```

#### Visualisation des groupes

```{r mj3-barplot, message = FALSE, warning = FALSE}
ggplot(data = cm3, mapping = aes(x = regime, y = masse_jaune)) +
  geom_bar(stat = "identity", color = "blue", fill = "grey", width = 0.6) +
  geom_text(aes(label = groups), vjust = -0.5, size = 4) +
  ylim(0, 5) +
  xlab("Régimes") + ylab("Masse du jaune d'oeuf (g)") +
  theme(axis.text.x = element_text(angle = 45, color = "black", vjust = 1, hjust = 1)) +
  theme_bw()
```


### Séance 4

#### Le modèle

```{r}
mj4 <- mj %>% filter(seance == "seance 4")
lm4 <- lm(masse_jaune ~ regime, data = mj4)
Anova(lm4)
```

La p-value > 0.05 => pas de différence significative entre les effets des régimes.


#### Comparaisons par paires, séance 4

```{r}
cm4 <- (SNK.test(lm4, "regime", group = TRUE))$groups %>% 
  mutate(regime = rownames(.)) %>% 
  select(regime, masse_jaune, groups) %>% 
  as_tibble()
cm4
```


#### Visualisation des groupes

```{r mj4-barplot, message = FALSE, warning = FALSE}
ggplot(data = cm4, mapping = aes(x = regime, y = masse_jaune)) +
  geom_bar(stat = "identity", color = "blue", fill = "grey", width = 0.6) +
  ylim(0, 4) +
  geom_text(aes(label = groups), vjust = -0.5, size = 4) +
  xlab("Régimes") + ylab("Masse du jaune d'oeuf (g)") +
  theme(axis.text.x = element_text(angle = 45, color = "black", vjust = 1, hjust = 1)) +
  theme_bw()
```


### Séance 5

#### Le modèle

```{r}
mj5 <- mj %>% filter(seance == "seance 5")
lm5 <- lm(log(masse_jaune) ~ regime, data = mj5)
Anova(lm5)
```

La p-value > 0.05 => pas de différence significative entre les effets des régimes.

Mais la normalité n'est pas respectée.

```{r}
shapiro_test(residuals(lm5))
```

Recherche de valeurs extrêmes

```{r}
mj5 %>% 
  identify_outliers(masse_jaune)
```

```{r}
mj5 <- mj5 %>% filter(id != 5)
lm5 <- lm(masse_jaune ~ regime, data = mj5)
Anova(lm5)
```

```{r}
shapiro_test(residuals(lm5))
```

=> sans cette valeur, la normalité est respectée. On poursuivra avec ce modèle.


#### Comparaisons par paires

```{r}
cm5 <- (SNK.test(lm5, "regime", group = TRUE))$groups %>% 
  mutate(regime = rownames(.)) %>% 
  select(regime, masse_jaune, groups) %>% 
  as_tibble()
cm5
```


#### Visualisation

```{r mj5-barplot, message = FALSE, warning = FALSE}
ggplot(data = cm5, mapping = aes(x = regime, y = masse_jaune)) +
  geom_bar(stat = "identity", color = "blue", fill = "grey", width = 0.6) +
  ylim(0, 4.5) +
  geom_text(aes(label = groups), vjust = -0.5, size = 4) +
  xlab("Régimes") + ylab("Masse du jaune d'oeufe (g)") +
  theme(axis.text.x = element_text(angle = 45, color = "black", vjust = 1, hjust = 1)) +
  theme_bw()
```



## Évolution de la masse du jaune d'oeuf par régime au cours du temps

### Sommaire

```{r}
mj_ic <- summarySE(mj, 
                   measurevar = "masse_jaune", 
                   groupvars = c("seance", "regime"),
                   na.rm = TRUE)

mj_ic
```


### Visualisation

```{r mj-temps-evo}
ggplot(mj_ic, aes(x = seance, y = masse_jaune, colour = regime, group = regime)) + 
  geom_line(size = 1) +
  geom_point(size = 2) +
  ylab("Masse du jaune d'oeuf (g)") +
  theme_bw()
```

Il ne semble pas se dégager une tendance concrète entre les différentes séances, ou difficile à exploiter. Vous jugerez. La masse du jaune semble demeurer constante. Notez l'observation extrême de la séance 5.

Nous savons par les analyses pour chaque séance plus haut, que

- séance 1 : il existe des différences d'effet entre les régimes
- séance 2 : pas de différences signicatives d'effet entre les régimes 
- séance 3 : il existe des différences d'effet entre les régimes
- séance 4 : pas de différences signicatives d'effet entre les régimes 
- séance 5 : pas de différences signicatives d'effet entre les régimes (1 valeur aberrante exclue)


Puisque les données ne répondent pas aux conditions pour évaluer les effets des régimes au cours du temps, on négligera l'effet des régimes pour évaluer globalement l'effet du temps sur les masses des jaunes d'oeuf.

> **On pourrait se demander si les masses des jaunes mesurées sur l'ensemble des sujets sont significativement différentes d'une séance à l'autre (c'est-à-dire avec le temps)**.

### Effet du temps

#### boxplots, facteur temps

```{r mj-temps-boxplot}
bxp <- ggplot(mj, aes(x = seance, y = masse_jaune)) +
  geom_boxplot()
bxp
```

#### Valeurs aberrantes, facteur temps

```{r}
mj <- mj %>% mutate(id2 = 1:nrow(.), .before = 1)
mj_out <- mj %>%
  group_by(seance) %>%
  identify_outliers(masse_jaune)
mj_out
```

=> 1 observation aberrante extrême pour la séance 5. On pourrait l'exclure. Mais je l'ai conservé pour la suite.

```{r}
#mj <- mj %>% filter(id2 != 125)
```


#### Homogénéité des variances et ANOVA, facteur temps

Les autres conditions ont déjà été vérifiées. La fonction `anova_test()` réalise également le test de sphéricité de Mauchly. 

```{r message = FALSE, warning = FALSE}
lm <- anova_test(data = mj,
                 dv = masse_jaune,
                 wid = id,
                 within = seance)

get_anova_table(lm)
```

=> C'est la p-value qui nous intéresse et elle est > 0.05 => Pas de différence significative entre les séances.

#### Comparaisons par paires, facteur temps

```{r}
tph <- mj %>%
  pairwise_t_test(masse_jaune ~ seance, 
                  paired = TRUE,
                  p.adjust.method = "bonferroni")

tph %>% 
  select(group1, group2, p, p.adj, p.adj.signif)
```


#### Boxplots avec p-values

```{r mj-temps-pwc, message = FALSE, warning = FALSE}
tph <- tph %>% add_xy_position(x = "seance")

ggboxplot(mj, x = "seance", y = "masse_jaune") + 
  stat_pvalue_manual(tph) +
  labs(subtitle = get_test_label(lm, detailed = TRUE), 
       caption = get_pwc_label(tph))
```







