
# Masse du blanc d'oeuf

La démarche sera la même que celle des chapitres précédents. Il se peut qu'il y ait moins de commentaires.

Même jeu de données `oeuf.csv` qui contient différentes mesures dont les **masses des blancs** d'oeuf mesurées en 5 séances. Mêmes traitements (régimes).

La question est de savoir si les différents régimes induisent des **masses de blanc** d'oeuf significativement différentes avec le temps. Mais chaque traitement n'ayant pas été appliqué sur chaque groupe d'oiseaux, l'ANOVA à mesures répétées ne pourrait pas être appliquée. Nous comparerons les effets des traitements séance par séance, puis à l'aide d'une figure on appréciera s'il y a une évolution en fonction du temps.  


```{r message=FALSE, warning=FALSE, echo=FALSE}
library("ggpubr")
library("agricolae")
library("car")
library("rstatix")
library("Rmisc")
library("tidyverse")
```

## Les données

```{r message = FALSE, warning = FALSE}
mb <- read_csv("data/oeuf.csv")
mb <- mb %>% 
  select(seance, regime, no_oeuf, masse_blanc) %>% 
  mutate(id = rep(1:30, 5), .before = 1,
         id = factor(id),
         seance = factor(seance),
         regime = factor(regime))
```

Le tableau a été préalablement structuré en format long en Excel. J'ai ajouté un identifiant (`id`) pour les échantillons des séances.

```{r message = FALSE, warning = FALSE}
glimpse(mb)
```


## Visualisation boxplots

```{r mb-boxplot}
bxp <- ggplot(mb, aes(x = regime, y = masse_blanc, fill = regime)) +
  geom_boxplot() +
  facet_grid(seance ~ .) +
  theme(axis.text.x = element_text(angle = 90, color = "black", vjust = 0.5, hjust = 1)) +
  theme_bw()
bxp
```

Difficile d'apprécier les variations entre les traitements et entre les séances.

## Détection des valeurs aberrantes extrêmes

```{r}
mb_out <- mb %>%
  group_by(seance, regime) %>%
  identify_outliers(masse_blanc)
mb_out
```

=> Pas de valeurs aberrantes extrêmes pour toutes les séances.


## Conditions de l'ANOVA

### Normalité

Si les données sont normalement distribuées, la p-value de Shapiro-Wilk doit être supérieure à 0,05 pour chaque régime.

```{r}
mb %>%
  group_by(seance) %>%
  shapiro_test(masse_blanc)
```

=> Normalité confirmée pour toutes les séances sauf les 2 et 5.

Créer des QQ-plots pour chaque point par séance

```{r mb-qqplot, message = FALSE, warning = FALSE}
ggqqplot(mb, "masse_blanc", facet.by = "seance")
```

Tous les points se situent approximativement le long de la ligne de référence. Mais on voit bien les extrêmes en 2 et 5.

### Homogénéité des variances

```{r}
mb %>%
  select(seance, regime, masse_blanc) %>% 
  group_by(seance) %>%
  levene_test(masse_blanc ~ regime)
```

=> Toutes les valeurs p sont > 0.05 => toutes les variances sont homogènes.

Les conditions de la validité d'une ANOVA étant remplies, les interprétations seront donc valides. Les cas des séances 2 et 5 veront une vérification supplémentaire.


## ANOVA à 1 facteur séance par séance

### Séance 1

#### Le modèle

```{r}
mb1 <- mb %>% filter(seance == "seance 1")
lm1 <- lm(masse_blanc ~ regime, data = mb1)
Anova(lm1)
```

La p-value < 0.01 => différence très significative entre les effets d'au moins 2 régimes sur la masse du blanc d'oeuf à la séance 1.

#### Comparaisons par paires

Comparaisons des moyennes par paires, Student - Newman - Keuls.

```{r}
cm1 <- (SNK.test(lm1, "regime", group = TRUE))$groups %>% 
  mutate(regime = rownames(.)) %>% 
  select(regime, masse_blanc, groups) %>% 
  as_tibble()
cm1
```

#### Visualisation des groupes, bareplots avec labels

```{r mb1-barplot}
ggplot(data = cm1, mapping = aes(x = regime, y = masse_blanc)) +
  geom_bar(stat = "identity", color = "blue", fill = "grey", width = 0.6) +
  geom_text(aes(label = groups), vjust = -0.5, size = 4) +
  ylim(0, 7.5) +
  xlab("Régimes") + ylab("Masse du blanc d'oeuf (g)") +
  theme(axis.text.x = element_text(angle = 45, color = "black", vjust = 1, hjust = 1)) +
  theme_bw()
```


### Séance 2

#### Le modèle

```{r}
mb2 <- mb %>% filter(seance == "seance 2")

mb2 %>% 
  identify_outliers(masse_blanc)
```

```{r}
mb2 <- mb2 %>% filter(id != 16)
```


```{r}
lm2 <- lm(log(masse_blanc) ~ regime, data = mb2)
Anova(lm2)
```

La p-value est < 0.05 => Différence significative entre les effetes d'au moins 2 régimes.

```{r}
shapiro_test(residuals(lm2))
```
=> La transformation log après l'exclusion de la valeur extrême améliore la distribution.

#### Comparaisons par paires

```{r}
cm2 <- (SNK.test(lm2, "regime", group = TRUE))$groups %>% 
  mutate(regime = rownames(.)) 
colnames(cm2)[1] <- "masse_blanc"
cm2
```

#### Visualisation des groupes

```{r mb2-barplot, message = FALSE, warning = FALSE}
ggplot(data = cm2, mapping = aes(x = regime, y = masse_blanc)) +
  geom_bar(stat = "identity", color = "blue", fill = "grey", width = 0.6) +
  ylim(0, 2) +
  geom_text(aes(label = groups), vjust = -0.5, size = 4) +
  xlab("Régimes") + ylab("Log(Masse du blanc d'oeuf) (g)") +
  theme(axis.text.x = element_text(angle = 45, color = "black", vjust = 1, hjust = 1)) +
  theme_bw()
```


### Séance 3

#### Le modèle

```{r}
mb3 <- mb %>% filter(seance == "seance 3")
lm3 <- lm(masse_blanc ~ regime, data = mb3)
Anova(lm3)
```

La p-value < 0.01 => Différence très significative entre les effetes d'au moins 2 régimes.


#### Comparaisons par paires

```{r}
cm3 <- (SNK.test(lm3, "regime", group = TRUE))$groups %>% 
  mutate(regime = rownames(.)) %>% 
  select(regime, masse_blanc, groups) %>% 
  as_tibble()
cm3
```

#### Visualisation des groupes

```{r mb3-barplot, message = FALSE, warning = FALSE}
ggplot(data = cm3, mapping = aes(x = regime, y = masse_blanc)) +
  geom_bar(stat = "identity", color = "blue", fill = "grey", width = 0.6) +
  geom_text(aes(label = groups), vjust = -0.5, size = 4) +
  ylim(0, 7.5) +
  xlab("Régimes") + ylab("Masse du blanc d'oeuf (g)") +
  theme(axis.text.x = element_text(angle = 45, color = "black", vjust = 1, hjust = 1)) +
  theme_bw()
```


### Séance 4

#### Le modèle

```{r}
mb4 <- mb %>% filter(seance == "seance 4")
lm4 <- lm(masse_blanc ~ regime, data = mb4)
Anova(lm4)
```

La p-value < 0.01 => Différence très significative entre les effets d'au moins 2 régimes.


#### Comparaisons par paires, séance 4

```{r}
cm4 <- (SNK.test(lm4, "regime", group = TRUE))$groups %>% 
  mutate(regime = rownames(.)) %>% 
  select(regime, masse_blanc, groups) %>% 
  as_tibble()
cm4
```


#### Visualisation des groupes

```{r mb4-barplot, message = FALSE, warning = FALSE}
ggplot(data = cm4, mapping = aes(x = regime, y = masse_blanc)) +
  geom_bar(stat = "identity", color = "blue", fill = "grey", width = 0.6) +
  ylim(0, 6.5) +
  geom_text(aes(label = groups), vjust = -0.5, size = 4) +
  xlab("Régimes") + ylab("Masse du blanc d'oeuf (g)") +
  theme(axis.text.x = element_text(angle = 45, color = "black", vjust = 1, hjust = 1)) +
  theme_bw()
```


### Séance 5

#### Le modèle

```{r}
mb5 <- mb %>% filter(seance == "seance 5")

mb5 %>% 
  identify_outliers(masse_blanc)
```

```{r}
mb5 <- mb5 %>% filter(id != 5)
```


```{r}
lm5 <- lm(masse_blanc ~ regime, data = mb5)
Anova(lm5)
```

La p-value est > 0.05 => Pas de différence significative entre les effetes des régimes.

```{r}
shapiro_test(residuals(lm5))
```
=> Normalité Okay après l'exclusion de l'observation extrême. On poursuivra avec ce modèle.


#### Comparaisons par paires

```{r}
cm5 <- (SNK.test(lm5, "regime", group = TRUE))$groups %>% 
  mutate(regime = rownames(.)) %>% 
  select(regime, masse_blanc, groups) %>% 
  as_tibble()
cm5
```


#### Visualisation

```{r mb5-barplot, message = FALSE, warning = FALSE}
ggplot(data = cm5, mapping = aes(x = regime, y = masse_blanc)) +
  geom_bar(stat = "identity", color = "blue", fill = "grey", width = 0.6) +
  ylim(0, 7) +
  geom_text(aes(label = groups), vjust = -0.5, size = 4) +
  xlab("Régimes") + ylab("Masse du blanc d'oeufe (g)") +
  theme(axis.text.x = element_text(angle = 45, color = "black", vjust = 1, hjust = 1)) +
  theme_bw()
```



## Évolution de la masse du blanc d'oeuf par régime au cours du temps

### Sommaire

```{r}
mb_ic <- summarySE(mb, 
                   measurevar = "masse_blanc", 
                   groupvars = c("seance", "regime"),
                   na.rm = TRUE)

mb_ic
```


### Visualisation

```{r mb-temps-evo}
ggplot(mb_ic, aes(x = seance, y = masse_blanc, colour = regime, group = regime)) + 
  geom_line(size = 1) +
  geom_point(size = 2) +
  ylab("Masse du blanc d'oeuf (g)") +
  theme_bw()
```

Il ne semble pas se dégager une tendance concrète entre les différentes séances, ou difficile à exploiter. Vous jugerez. La masse du blanc semble demeurer constante. Notez l'observation extrême de la séance 5.

Nous savons par les analyses pour chaque séance plus haut, que

- séance 1 : il existe des différences d'effet entre les régimes
- séance 2 : il existe des différences d'effet entre les régimes (1 exclusion et transformation log) 
- séance 3 : il existe des différences d'effet entre les régimes
- séance 4 : pas de différences signicatives d'effet entre les régimes 
- séance 5 : pas de différences signicatives d'effet entre les régimes (1 excluion)


Puisque les données ne répondent pas aux conditions pour évaluer les effets des régimes au cours du temps, on négligera l'effet des régimes pour évaluer globalement l'effet du temps sur les masses des blancs d'oeuf.

> **On pourrait se demander si les masses des blancs mesurées sur l'ensemble des sujets sont significativement différentes d'une séance à l'autre (c'est-à-dire avec le temps)**.

### Effet du temps

#### boxplots, facteur temps

```{r mb-temps-boxplot}
bxp <- ggplot(mb, aes(x = seance, y = masse_blanc)) +
  geom_boxplot()
bxp
```

#### Valeurs aberrantes, facteur temps

```{r}
mb <- mb %>% mutate(id2 = 1:nrow(.), .before = 1)
mb_out <- mb %>%
  group_by(seance) %>%
  identify_outliers(masse_blanc)
mb_out
```

=> 2 observations aberrantes extrêmes pour les séances 2 et 5 ; une par séance. On pourrait les exclure. Mais je les ai conservé pour la suite.

```{r}
#mb <- mb %>% filter(id2 != c(46, 125))
```


#### Homogénéité des variances et ANOVA, facteur temps

Les autres conditions ont déjà été vérifiées. La fonction `anova_test()` réalise également le test de sphéricité de Mauchly. 

```{r message = FALSE, warning = FALSE}
lm <- anova_test(data = mb,
                 dv = masse_blanc,
                 wid = id,
                 within = seance)

get_anova_table(lm)
```

=> C'est la p-value qui nous intéresse et elle est > 0.05 => Pas de différence significative entre les séances.

#### Comparaisons par paires, facteur temps

```{r}
tph <- mb %>%
  pairwise_t_test(masse_blanc ~ seance, 
                  paired = TRUE,
                  p.adjust.method = "bonferroni")

tph %>% 
  select(group1, group2, p, p.adj, p.adj.signif)
```


#### Boxplots avec p-values

```{r mb-temps-pwc, message = FALSE, warning = FALSE}
tph <- tph %>% add_xy_position(x = "seance")

ggboxplot(mb, x = "seance", y = "masse_blanc") + 
  stat_pvalue_manual(tph) +
  labs(subtitle = get_test_label(lm, detailed = TRUE), 
       caption = get_pwc_label(tph))
```

