
# Indice `A` de l'intérieur de la coquille

La démarche sera la même que celle des chapitres précédents. Il se peut qu'il y ait moins de commentaires.

Même jeu de données `oeuf.csv` qui contient différentes mesures dont l' **évaluation de la couleur de l'intérieur de la coquille (Greennish index) - indice A **, mesurée en 5 séances. Mêmes traitements (régimes).

La question est de savoir si les différents régimes induisent des **indices de coloration verte** à l'intérieur de la coquille d'oeuf significativement différents avec le temps. 

Mais chaque traitement n'ayant pas été appliqué sur tous les groupes d'oiseaux, l'ANOVA à mesures répétées ne pourrait pas être appliquée. Nous comparerons les effets des traitements séance par séance, puis à l'aide d'une figure on appréciera s'il y a une évolution de cet indice en fonction du temps.  


```{r message=FALSE, warning=FALSE, echo=FALSE}
library("ggpubr")
library("agricolae")
library("car")
library("rstatix")
library("Rmisc")
library("tidyverse")
```

## Les données

```{r message = FALSE, warning = FALSE}
aic <- read_csv("data/oeuf.csv")
aic <- aic %>% 
  select(seance, regime, no_oeuf, indaic) %>% 
  mutate(id = rep(1:30, 5), .before = 1) %>% 
  convert_as_factor(id, seance, regime)
```

Le tableau a été préalablement structuré en format long en Excel. J'ai ajouté un identifiant (`id`) pour les échantillons des séances.

```{r message = FALSE, warning = FALSE}
glimpse(aic)
```


## Visualisation boxplots

```{r aic-boxplot}
bxp <- ggplot(aic, aes(x = regime, y = indaic, fill = regime)) +
  geom_boxplot() +
  facet_grid(seance ~ .) +
  theme(axis.text.x = element_text(angle = 90, color = "baick", vjust = 0.5, hjust = 1)) +
  ylab("Egg shell greennish index") +
  theme_bw()
bxp
```

=> Variations notables entre les traitements pour certaines séances.

## Détection des valeurs aberrantes extrêmes

```{r}
aic_out <- aic %>%
  group_by(seance, regime) %>%
  identify_outliers(indaic)
aic_out
```

=> Pas de valeurs aberrantes extrêmes pour toutes les séances.


## Conditions de l'ANOVA

### Normalité

Si les données sont normalement distribuées, la p-value de Shapiro-Wilk doit être supérieure à 0,05 pour chaque régime.

```{r}
aic %>%
  group_by(seance) %>%
  shapiro_test(indaic)
```

=> Normalité seulement pour les séances 4 et 5.

Créer des QQ-plots pour chaque point par séance

```{r aic-qqplot, message = FALSE, warning = FALSE}
ggqqplot(aic, "indaic", facet.by = "seance")
```

On explorera les données séances par séance pour palier au problème de normalité.

### Homogénéité des variances

```{r}
aic %>%
  select(seance, regime, indaic) %>% 
  group_by(seance) %>%
  levene_test(indaic ~ regime)
```

=> Toutes les valeurs p sont > 0.05 => toutes les variances sont homogènes.


## ANOVA à 1 facteur séance par séance

### Séance 1

```{r}
aic1 <- aic %>% filter(seance == "seance 1")

(aic1_out <- aic1 %>% 
  identify_outliers(indaic))
```

=> 1 observation aberrante mais pas extrême.

```{r}
#aic1 <- aic1 %>% filter(id != 28)
```


#### Le modèle

```{r}
lm1 <- lm(indaic ~ regime, data = aic1)
Anova(lm1)
```

La p-value > 0.05 => Pas de différence significative entre les effets des régimes sur cet indice à la séance 1.

```{r}
shapiro_test(residuals(lm1))
```

=> Normalité Okay !


#### Comparaisons par paires

Comparaisons des moyennes par paires, Student - Newman - Keuls.

```{r}
cm1 <- (SNK.test(lm1, "regime", group = TRUE))$groups %>% 
  mutate(regime = rownames(.)) %>% 
  select(regime, indaic, groups) %>% 
  as_tibble()
cm1
```

=> Étonnant en regardant les moyennes !


### Séance 2

#### Le modèle

```{r}
aic2 <- aic %>% filter(seance == "seance 2")

(aic2_out <- aic2 %>% 
  identify_outliers(indaic))
```

=> Pas d'observation supossée extrême

```{r}
#aic2 <- aic2 %>% filter(id != ...)
```


```{r}
lm2 <- lm(indaic ~ regime, data = aic2)
Anova(lm2)
```

La p-value est < 0.01 => Différence très significative entre les effetes d'au moins 2 régimes.

```{r}
shapiro_test(residuals(lm2))
```

=> Normalité Okay.


#### Comparaisons par paires


```{r}
cm2 <- (SNK.test(lm2, "regime", group = TRUE))$groups %>% 
  mutate(regime = rownames(.)) %>% 
  select(regime, indaic, groups) %>% 
  as_tibble()
cm2
```


#### Visualisation des groupes

```{r aic2-barplot, message = FALSE, warning = FALSE}
ggplot(data = cm2, mapping = aes(x = regime, y = indaic)) +
  geom_bar(stat = "identity", color = "blue", fill = "grey", width = 0.6) +
  #ylim(-7, 0) +
  geom_text(aes(label = groups), vjust = -0.5, size = 4) +
  xlab("Régimes") + ylab("Egg shell greennish index") +
  theme(axis.text.x = element_text(angle = 45, color = "baick", vjust = 1, hjust = 1)) +
  theme_bw()
```


### Séance 3

```{r}
aic3 <- aic %>% filter(seance == "seance 3")

(aic3_out <- aic3 %>% 
    identify_outliers(indaic))
```

=> Pas d'observations aberrantes extrêmes.

```{r}
#aic3 <- aic3 %>% filter(id != ...)
```


#### Le modèle

```{r}
lm3 <- lm(indaic ~ regime, data = aic3)
Anova(lm3)
```

La p-value < 0.01 => Différence très significative entre les effetes d'au moins 2 régimes.

```{r}
shapiro_test(residuals(lm3))
```

=> Normalité satisfaite. 

Les transformations `log()` ou `Boxcox` ne résolvent également pas ce problème.

=> Alternative non paramétrique

```{r}
aic3 %>% 
  kruskal_test(indaic ~ regime)
```

=> Différence significative entre les effetes d'au moins 2 régimes. En comparant 2 à 2 les régimes avec cette alternative :

#### Comparaisons par paires

```{r}
cm3 <- (SNK.test(lm3, "regime", group = TRUE))$groups %>% 
  mutate(regime = rownames(.)) %>% 
  select(regime, indaic, groups) %>% 
  as_tibble()
cm3
```

... Et la visualisation graphique :

```{r aic3-barplot, message = FALSE, warning = FALSE}
ggplot(data = cm3, mapping = aes(x = regime, y = indaic)) +
  geom_bar(stat = "identity", color = "blue", fill = "grey", width = 0.6) +
  geom_text(aes(label = groups), vjust = -0.5, size = 4) +
  #ylim(0, 90) +
  xlab("Régimes") + ylab("Egg shell greennish index") +
  theme(axis.text.x = element_text(angle = 45, color = "baick", vjust = 1, hjust = 1)) +
  theme_bw()
```



### Séance 4

#### Le modèle

```{r}
aic4 <- aic %>% filter(seance == "seance 4")
lm4 <- lm(indaic ~ regime, data = aic4)
Anova(lm4)
```

La p-value > 0.05 => Pas de différence significative entre les effets des régimes.


#### Comparaisons par paires

```{r}
cm4 <- (SNK.test(lm4, "regime", group = TRUE))$groups %>% 
  mutate(regime = rownames(.)) %>% 
  select(regime, indaic, groups) %>% 
  as_tibble()
cm4
```


#### Visualisation des groupes

```{r aic4-barplot, message = FALSE, warning = FALSE}
ggplot(data = cm4, mapping = aes(x = regime, y = indaic)) +
  geom_bar(stat = "identity", color = "blue", fill = "grey", width = 0.6) +
  #ylim(0, 90) +
  geom_text(aes(label = groups), vjust = -0.5, size = 4) +
  xlab("Régimes") + ylab("Egg shell greennish index") +
  theme(axis.text.x = element_text(angle = 45, color = "baick", vjust = 1, hjust = 1)) +
  theme_bw()
```



### Séance 5

```{r}
aic5 <- aic %>% filter(seance == "seance 5")

(aic5_out <- aic5 %>% 
  identify_outliers(indaic))
```

```{r}
#aic5 <- aic5 %>% filter(id != ...)
```


#### Le modèle

```{r}
lm5 <- lm(indaic ~ regime, data = aic5)
Anova(lm5)
```

La p-value est > 0.05 => Pas de différence significative entre les effetes des régimes.

```{r}
shapiro_test(residuals(lm5))
```

=> Normalité Okay.


#### Comparaisons par paires

```{r}
cm5 <- (SNK.test(lm5, "regime", group = TRUE))$groups %>% 
  mutate(regime = rownames(.)) %>% 
  select(regime, indaic, groups) %>% 
  as_tibble()
cm5
```


#### Visualisation

```{r aic5-barplot, message = FALSE, warning = FALSE}
ggplot(data = cm5, mapping = aes(x = regime, y = indaic)) +
  geom_bar(stat = "identity", color = "blue", fill = "grey", width = 0.6) +
  #ylim(0, 90) +
  geom_text(aes(label = groups), vjust = -0.5, size = 4) +
  xlab("Régimes") + ylab("Egg shell greennish index") +
  theme(axis.text.x = element_text(angle = 45, color = "baick", vjust = 1, hjust = 1)) +
  theme_bw()
```



## Évolution de l'indice A de l'intérieur de la coquille par régime au cours du temps

### Sommaire

```{r}
aic_ic <- summarySE(aic, 
                   measurevar = "indaic", 
                   groupvars = c("seance", "regime"),
                   na.rm = TRUE)

aic_ic
```


### Visualisation

```{r aic-temps-evo}
ggplot(aic_ic, aes(x = seance, y = indaic, colour = regime, group = regime)) + 
  geom_line(size = 1) +
  geom_point(size = 2) +
  ylab("Egg shell greennish index") +
  theme_bw()
```

Il ne semble pas se dégager une tendance concrète entre les différentes séances, ou difficile à exploiter. Vous jugerez. 

Nous savons par les analyses pour chaque séance plus haut, que

- séance 1 : pas de différences signicatives d'effet entre les régimes 
- séance 2 : il existe des différences d'effet entre les régimes
- séance 3 : il existe des différences d'effet entre les régimes
- séance 4 : pas de différences signicatives d'effet entre les régimes 
- séance 5 : pas de différences signicatives d'effet entre les régimes


Puisque les données ne répondent pas aux conditions pour évaluer les effets des régimes au cours du temps, on négligera l'effet des régimes pour évaluer globalement l'effet du temps sur cet indice.

> **On pourrait se demander si les indices A mesurés sur l'ensemble des sujets sont significativement différentes d'une séance à l'autre (c'est-à-dire avec le temps)**.

### Effet du temps

#### boxplots, facteur temps

```{r aic-temps-boxplot}
bxp <- ggplot(aic, aes(x = seance, y = indaic)) +
  geom_boxplot()
bxp
```

#### Valeurs aberrantes, facteur temps

```{r}
aic <- aic %>% mutate(id2 = 1:nrow(.), .before = 1)

aic_out <- aic %>%
  group_by(seance) %>%
  identify_outliers(indaic)
aic_out
```

=> Pas d'observation aberrante extrême.

```{r}
#aic <- aic %>% filter(id2 != ...)
```


#### Homogénéité des variances et ANOVA, facteur temps

Les autres conditions ont déjà été vérifiées. 

```{r message = FALSE, warning = FALSE}
lm <- anova_test(data = aic,
                 dv = indaic,
                 wid = id,
                 within = seance)

get_anova_table(lm)
```

=> C'est la p-value qui nous intéresse et elle est < 0.05 => Différence significative entre certaines séances.

#### Comparaisons par paires, facteur temps

```{r}
tph <- aic %>%
  pairwise_t_test(indaic ~ seance, 
                  paired = TRUE,
                  p.adjust.method = "bonferroni")

tph %>% 
  select(group1, group2, p, p.adj, p.adj.signif)
```


#### Boxplots avec p-values

```{r aic-temps-pwc, message = FALSE, warning = FALSE}
tph <- tph %>% add_xy_position(x = "seance")

ggboxplot(aic, x = "seance", y = "indaic") + 
  #ylim(0, 100) +
  stat_pvalue_manual(tph) +
  labs(subtitle = get_test_label(lm, detailed = TRUE), 
       caption = get_pwc_label(tph))
```




