
# Indice `B` de l'intérieur de la coquille

La démarche sera la même que celle des chapitres précédents. Il se peut qu'il y ait moins de commentaires.

Même jeu de données `oeuf.csv` qui contient différentes mesures dont l' **évaluation de la couleur de l'intérieur de la coquille (Yellownish index) - indice B **, mesurée en 5 séances. Mêmes traitements (régimes).

La question est de savoir si les différents régimes induisent des **indices de coloration jaune** à l'intérieur de la coquille d'oeuf significativement différents avec le temps. 

Mais chaque traitement n'ayant pas été appliqué sur tous les groupes d'oiseaux, l'ANOVA à mesures répétées ne pourrait pas être appliquée. Nous comparerons les effets des traitements séance par séance, puis à l'aide d'une figure on appréciera s'il y a une évolution de cet indice en fonction du temps.  


```{r message=FALSE, warning=FALSE, echo=FALSE}
library("ggpubr")
library("agricolae")
library("car")
library("rstatix")
library("Rmisc")
library("tidyverse")
```

## Les données

```{r message = FALSE, warning = FALSE}
bic <- read_csv("data/oeuf.csv")
bic <- bic %>% 
  select(seance, regime, no_oeuf, indbic) %>% 
  mutate(id = rep(1:30, 5), .before = 1) %>% 
  convert_as_factor(id, seance, regime)
```

Le tableau a été préalablement structuré en format long en Excel. J'ai ajouté un identifiant (`id`) pour les échantillons des séances.

```{r message = FALSE, warning = FALSE}
glimpse(bic)
```


## Visualisation boxplots

```{r bic-boxplot}
bxp <- ggplot(bic, aes(x = regime, y = indbic, fill = regime)) +
  geom_boxplot() +
  facet_grid(seance ~ .) +
  theme(axis.text.x = element_text(angle = 90, color = "bbick", vjust = 0.5, hjust = 1)) +
  ylab("Egg shell yellownish index") +
  theme_bw()
bxp
```

=> Variations notables entre les traitements pour certaines séances, surtout entre la séance 1 et les autres.

## Détection des valeurs aberrantes extrêmes

```{r}
bic_out <- bic %>%
  group_by(seance, regime) %>%
  identify_outliers(indbic)
bic_out
```

=> Pas de valeurs aberrantes extrêmes pour toutes les séances.


## Conditions de l'ANOVA

### Normalité

Si les données sont normalement distribuées, la p-value de Shapiro-Wilk doit être supérieure à 0,05 pour chaque régime.

```{r}
bic %>%
  group_by(seance) %>%
  shapiro_test(indbic)
```

=> Cette hypothèse n'est pas respectée pour toutes les séances.

Créer des QQ-plots pour chaque point par séance

```{r bic-qqplot, message = FALSE, warning = FALSE}
ggqqplot(bic, "indbic", facet.by = "seance")
```

=> Mais selon les QQ-plots seule la séance 1 présente un problème de normalité.

On explorera les données séance par séance pour palier au problème de normalité.

### Homogénéité des variances

```{r}
bic %>%
  select(seance, regime, indbic) %>% 
  group_by(seance) %>%
  levene_test(indbic ~ regime)
```

=> Toutes les valeurs p sont > 0.05 => toutes les variances sont homogènes.


## ANOVA à 1 facteur séance par séance

### Séance 1

```{r}
bic1 <- bic %>% filter(seance == "seance 1")

(bic1_out <- bic1 %>% 
  identify_outliers(indbic))
```

=> 2 observatiosn s'écartent énormémemt du nuage de point pour cette séance. Est-ce qu'il faut les exclure ?

```{r}
#bic1 <- bic1 %>% filter(! id %in% c(29, 30))
```


#### Le modèle

```{r}
lm1 <- lm(log(indbic) ~ regime, data = bic1)
Anova(lm1)
```

La p-value > 0.05 => Pas de différence significative entre les effets des régimes sur cet indice à la séance 1.

```{r}
shapiro_test(residuals(lm1))
```

=> Normalité pas respectée ! Même avec la transformation `log()`.

=> Alternative : Kruskal-Wallis et Dunn

Test de Kurskal-Wallis

```{r}
bic1 %>% kruskal_test(indbic ~ regime)
```


#### Comparaisons par paires

Test de Dunn

```{r}
bic1 %>% 
  dunn_test(indbic ~ regime, p.adjust.method = "bonferroni") %>% 
  select(group1, group2, p, p.adj, p.adj.signif) %>% 
  filter(p.adj.signif != "ns")
```

=> Différence au niveau des effets de ces deux régimes.

Calcul des moyennes ci-dessous, pour le classement manuel (identifier les groupes). Le graphique automatique un peu complexe !

```{r}
cm1 <- bic1 %>% 
  select(regime, indbic) %>% 
  group_by(regime) %>% 
  summarise_all(list(bic_moyen = mean, sd = sd)) %>% 
  data.table::setorder(-bic_moyen)
cm1
```


J'ajoute les lettres à la main :

```{r}
cm1 <- cm1 %>% 
  mutate(groups = c("a", "ab", "ab", "ab", "ab", "ab", "ab", "ab", "ab", "b"))
cm1
```


```{r bic1-barplot, message = FALSE, warning = FALSE}
ggplot(data = cm1, mapping = aes(x = regime, y = bic_moyen)) +
  geom_bar(stat = "identity", color = "blue", fill = "grey", width = 0.6) +
  #ylim(0, 42) +
  geom_text(aes(label = groups), vjust = -0.5, size = 4) +
  xlab("Régimes") + ylab("Egg shell yellownish index") +
  theme(axis.text.x = element_text(angle = 45, color = "black", vjust = 1, hjust = 1)) +
  theme_bw()
```

### Séance 2

#### Le modèle

```{r}
bic2 <- bic %>% filter(seance == "seance 2")

(bic2_out <- bic2 %>% 
  identify_outliers(indbic))
```

=> 1 observation supossée extrême

```{r}
bic2 <- bic2 %>% filter(id != 29)
```


```{r}
lm2 <- lm(indbic ~ regime, data = bic2)
Anova(lm2)
```

La p-value est > 0.05 => Pas de différence significative entre les effetes des régimes.

```{r}
shapiro_test(residuals(lm2))
```

=> Normalité pas respectée même avec la transformation `log()`. Groupes pas distingués avec la méthode alternative non paramétrique. La suppresion de l'observation extrême a amélioré la distribution.

La normalité étant respectée, on continue sans la valeur extrême.


#### Comparaisons par paires

```{r}
cm2 <- (SNK.test(lm2, "regime", group = TRUE))$groups %>% 
  mutate(regime = rownames(.)) %>% 
  select(regime, indbic, groups) %>% 
  as_tibble()
cm2
```


Visualisation des groupes

```{r bic2-barplot, message = FALSE, warning = FALSE}
ggplot(data = cm2, mapping = aes(x = regime, y = indbic)) +
  geom_bar(stat = "identity", color = "blue", fill = "grey", width = 0.6) +
  #ylim(0, 5) +
  geom_text(aes(label = groups), vjust = -0.5, size = 4) +
  xlab("Régimes") + ylab("Egg shell yellownish index") +
  theme(axis.text.x = element_text(angle = 45, color = "bbick", vjust = 1, hjust = 1)) +
  theme_bw()
```


### Séance 3

```{r}
bic3 <- bic %>% filter(seance == "seance 3")

(bic3_out <- bic3 %>% 
    identify_outliers(indbic))
```

=> Pas d'observations aberrantes extrêmes.

```{r}
#bic3 <- bic3 %>% filter(id != ...)
```


#### Le modèle

```{r}
lm3 <- lm(log(indbic) ~ regime, data = bic3)
Anova(lm3)
```

La p-value < 0.01 => Différence très significative entre les effetes d'au moins 2 régimes.

```{r}
shapiro_test(residuals(lm3))
```

=> Normalité pas satisfaite. La transformation `log()` a résolu le problème.



#### Comparaisons par paires

```{r}
cm3 <- (SNK.test(lm3, "regime", group = TRUE))$groups %>% 
  mutate(regime = rownames(.)) 
colnames(cm3)[1] <- "indbic"
cm3
```

... Et la visualisation graphique :

```{r bic3-barplot, message = FALSE, warning = FALSE}
ggplot(data = cm3, mapping = aes(x = regime, y = indbic)) +
  geom_bar(stat = "identity", color = "blue", fill = "grey", width = 0.6) +
  geom_text(aes(label = groups), vjust = -0.5, size = 4) +
  #ylim(0, 90) +
  xlab("Régimes") + ylab("Lo(Egg shell yellownish index)") +
  theme(axis.text.x = element_text(angle = 45, color = "bbick", vjust = 1, hjust = 1)) +
  theme_bw()
```



### Séance 4

```{r}
bic4 <- bic %>% filter(seance == "seance 4")

(bic4_out <- bic4 %>% identify_outliers(indbic))
```


#### Le modèle

```{r}
lm4 <- lm(indbic ~ regime, data = bic4)
Anova(lm4)
```

La p-value > 0.05 => Pas de différence significative entre les effets des régimes.

```{r}
shapiro_test(residuals(lm4))
```

=> Normalité Okay.


#### Comparaisons par paires

```{r}
cm4 <- (SNK.test(lm4, "regime", group = TRUE))$groups %>% 
  mutate(regime = rownames(.)) %>% 
  select(regime, indbic, groups) %>% 
  as_tibble()
cm4
```


Visualisation des groupes

```{r bic4-barplot, message = FALSE, warning = FALSE}
ggplot(data = cm4, mapping = aes(x = regime, y = indbic)) +
  geom_bar(stat = "identity", color = "blue", fill = "grey", width = 0.6) +
  #ylim(0, 2) +
  geom_text(aes(label = groups), vjust = -0.5, size = 4) +
  xlab("Régimes") + ylab("Egg shell yellownish index") +
  theme(axis.text.x = element_text(angle = 45, color = "bbick", vjust = 1, hjust = 1)) +
  theme_bw()
```



### Séance 5

```{r}
bic5 <- bic %>% filter(seance == "seance 5")

(bic5_out <- bic5 %>% identify_outliers(indbic))
```

=> Pas d'observation extrème

```{r}
#bic5 <- bic5 %>% filter(id != ...)
```


#### Le modèle

```{r}
lm5 <- lm(indbic ~ regime, data = bic5)
Anova(lm5)
```

La p-value est > 0.05 => Pas de différence significative entre les effetes des régimes.

```{r}
shapiro_test(residuals(lm5))
```

=> Normalité Okay.


#### Comparaisons par paires

```{r}
cm5 <- (SNK.test(lm5, "regime", group = TRUE))$groups %>% 
  mutate(regime = rownames(.)) %>% 
  select(regime, indbic, groups) %>% 
  as_tibble()
cm5
```



## Évolution de l'indice B de l'intérieur de la coquille par régime au cours du temps

### Sommaire

```{r}
bic_ic <- summarySE(bic, 
                   measurevar = "indbic", 
                   groupvars = c("seance", "regime"),
                   na.rm = TRUE)

bic_ic
```


### Visualisation

```{r bic-temps-evo}
ggplot(bic_ic, aes(x = seance, y = indbic, colour = regime, group = regime)) + 
  geom_line(size = 1) +
  geom_point(size = 2) +
  ylab("Egg shell yellownish index") +
  theme_bw()
```

Tendance globale de décroissance d'une séance à l'autre. Vous jugerez. 

Nous savons par les analyses pour chaque séance plus haut, que

- séance 1 : il existe des différences d'effet entre les régimes 
- séance 2 : il existe des différences d'effet entre les régimes
- séance 3 : il existe des différences d'effet entre les régimes
- séance 4 : pas de différences signicatives d'effet entre les régimes 
- séance 5 : pas de différences signicatives d'effet entre les régimes


Puisque les données ne répondent pas aux conditions pour évaluer les effets des régimes au cours du temps, on négligera l'effet des régimes pour évaluer globalement l'effet du temps sur cet indice.

> **On pourrait se demander si les indices B mesurés sur l'ensemble des sujets sont significativement différents d'une séance à l'autre (c'est-à-dire avec le temps)**.

### Effet du temps

#### boxplots, facteur temps

```{r bic-temps-boxplot}
bxp <- ggplot(bic, aes(x = seance, y = indbic)) +
  geom_boxplot()
bxp
```

#### Valeurs aberrantes, facteur temps

```{r}
bic <- bic %>% mutate(id2 = 1:nrow(.), .before = 1)

bic_out <- bic %>%
  group_by(seance) %>%
  identify_outliers(indbic)
bic_out
```

=> 2 observations aberrantes extrêmes. Non exclues.

```{r}
#bic <- bic %>% filter(id2 != c(29, 59))
```


#### Homogénéité des variances et ANOVA, facteur temps

Les autres conditions ont déjà été vérifiées. 

```{r message = FALSE, warning = FALSE}
lm <- anova_test(data = bic,
                 dv = indbic,
                 wid = id,
                 within = seance)

get_anova_table(lm)
```

=> C'est la p-value qui nous intéresse et elle est < 0.05 => Différence significative entre certaines séances.

#### Comparaisons par paires, facteur temps

```{r}
tph <- bic %>%
  pairwise_t_test(indbic ~ seance, 
                  paired = TRUE,
                  p.adjust.method = "bonferroni")

tph %>% 
  select(group1, group2, p, p.adj, p.adj.signif)
```


#### Boxplots avec p-values

```{r bic-temps-pwc, message = FALSE, warning = FALSE}
tph <- tph %>% add_xy_position(x = "seance")

ggboxplot(bic, x = "seance", y = "indbic") + 
  #ylim(0, 100) +
  stat_pvalue_manual(tph) +
  labs(subtitle = get_test_label(lm, detailed = TRUE), 
       caption = get_pwc_label(tph))
```



