
# Indice `L` du jaune d'oeuf

La démarche sera la même que celle des chapitres précédents. Il se peut qu'il y ait moins de commentaires.

Même jeu de données `oeuf.csv` qui contient différentes mesures dont l' **évaluation de la coloration du jaune d'oeuf (Yolk Ligthness index) - indice L **, mesurée en 5 séances. Mêmes traitements (régimes).

La question est de savoir si les différents régimes induisent des **indices de luminosité** de jaune d'oeuf significativement différents avec le temps. 

Mais chaque traitement n'ayant pas été appliqué sur tous les groupes d'oiseaux, l'ANOVA à mesures répétées ne pourrait pas être appliquée. Nous comparerons les effets des traitements séance par séance, puis à l'aide d'une figure on appréciera s'il y a une évolution de cet indice en fonction du temps.  


```{r message=FALSE, warning=FALSE, echo=FALSE}
library("ggpubr")
library("agricolae")
library("car")
library("rstatix")
library("Rmisc")
library("tidyverse")
```

## Les données

```{r message = FALSE, warning = FALSE}
ljau <- read_csv("data/oeuf.csv")
ljau <- ljau %>% 
  select(seance, regime, no_oeuf, indljau) %>% 
  mutate(id = rep(1:30, 5), .before = 1) %>% 
  convert_as_factor(id, seance, regime)
```

Le tableau a été préalablement structuré en format long en Excel. J'ai ajouté un identifiant (`id`) pour les échantillons des séances.

```{r message = FALSE, warning = FALSE}
glimpse(ljau)
```


## Visualisation boxplots

```{r ljau-boxplot}
bxp <- ggplot(ljau, aes(x = regime, y = indljau, fill = regime)) +
  geom_boxplot() +
  facet_grid(seance ~ .) +
  theme(axis.text.x = element_text(angle = 90, color = "black", vjust = 0.5, hjust = 1)) +
  ylab("Yolk lightness index") +
  theme_bw()
bxp
```

=> Variations notables entre les traitements pour certaines séances.

## Détection des valeurs aberrantes extrêmes

```{r}
ljau_out <- ljau %>%
  group_by(seance, regime) %>%
  identify_outliers(indljau)
ljau_out
```

=> Pas de valeurs aberrantes extrêmes pour toutes les séances.


## Conditions de l'ANOVA

### Normalité

Si les données sont normalement distribuées, la p-value de Shapiro-Wilk doit être supérieure à 0,05 pour chaque régime.

```{r}
ljau %>%
  group_by(seance) %>%
  shapiro_test(indljau)
```

=> Normalité seulement pour les deux dernières séances 4 et 5. Mais ce test est destiné à être appliqué sur les résidus du modèle.

Créer des QQ-plots pour chaque point par séance

```{r ljau-qqplot, message = FALSE, warning = FALSE}
ggqqplot(ljau, "indljau", facet.by = "seance")
```

On explorera les données séances par séance pour palier au problème de normalité, sur les résidus.

### Homogénéité des variances

```{r}
ljau %>%
  select(seance, regime, indljau) %>% 
  group_by(seance) %>%
  levene_test(indljau ~ regime)
```

=> Toutes les valeurs p sont > 0.05 => toutes les variances sont homogènes.


## ANOVA à 1 facteur séance par séance

### Séance 1

```{r}
ljau1 <- ljau %>% filter(seance == "seance 1")

(ljau1_out <- ljau1 %>% 
  identify_outliers(indljau))
```

=> Pas d'observation extrême.

```{r}
#ljau1 <- ljau1 %>% filter(id != ...)
```


#### Le modèle

```{r}
lm1 <- lm(indljau ~ regime, data = ljau1)
Anova(lm1)
```

La p-value < 0.05 => différence significative entre les effets d'au moins 2 régimes sur cet indice à la séance 1.

```{r}
shapiro_test(residuals(lm1))
```

=> Normalité Okay !


#### Comparaisons par paires

Comparaisons des moyennes par paires, Student - Newman - Keuls.

```{r}
cm1 <- (SNK.test(lm1, "regime", group = TRUE))$groups %>% 
  mutate(regime = rownames(.)) %>% 
  select(regime, indljau, groups) %>% 
  as_tibble()
cm1
```

#### Visualisation des groupes, bareplots avec labels

```{r ljau1-barplot}
ggplot(data = cm1, mapping = aes(x = regime, y = indljau)) +
  geom_bar(stat = "identity", color = "blue", fill = "grey", width = 0.6) +
  geom_text(aes(label = groups), vjust = -0.5, size = 4) +
  ylim(0, 83) +
  xlab("Régimes") + ylab("Yolk lightness index") +
  theme(axis.text.x = element_text(angle = 45, color = "black", vjust = 1, hjust = 1)) +
  theme_bw()
```


### Séance 2

#### Le modèle

```{r}
ljau2 <- ljau %>% filter(seance == "seance 2")

(ljau2 %>% 
  identify_outliers(indljau))
```

=> Pas d'observation supossée extrême

```{r}
#ljau2 <- ljau2 %>% filter(id != ...)
```


```{r}
lm2 <- lm(indljau ~ regime, data = ljau2)
Anova(lm2)
```

La p-value est > 0.05 => Pas de différence significative entre les effets des régimes.

```{r}
shapiro_test(residuals(lm2))
```

=> Normalité okay


#### Comparaisons par paires

Student - Newman - Keuls.

```{r}
cm2 <- (SNK.test(lm2, "regime", group = TRUE))$groups %>% 
  mutate(regime = rownames(.)) %>% 
  select(regime, indljau, groups) %>% 
  as_tibble()
cm2
```


#### Visualisation des groupes

```{r ljau2-barplot, message = FALSE, warning = FALSE}
ggplot(data = cm2, mapping = aes(x = regime, y = indljau)) +
  geom_bar(stat = "identity", color = "blue", fill = "grey", width = 0.6) +
  ylim(0, 72) +
  geom_text(aes(label = groups), vjust = -0.5, size = 4) +
  xlab("Régimes") + ylab("Yolk lightness index") +
  theme(axis.text.x = element_text(angle = 45, color = "black", vjust = 1, hjust = 1)) +
  theme_bw()
```


### Séance 3

```{r}
ljau3 <- ljau %>% filter(seance == "seance 3")

(ljau3_out <- ljau3 %>% 
    identify_outliers(indljau))
```

=> 1 observation aberrante extrême. Exclue => améliore la distribution des résidus.

```{r}
ljau3 <- ljau3 %>% filter(id != 1)
```


#### Le modèle

```{r}
lm3 <- lm(indljau ~ regime, data = ljau3)
Anova(lm3)
```

La p-value < 0.05 => Différence significative entre les effets d'au moins 2 régimes.

```{r}
shapiro_test(residuals(lm3))
```

=> Normalité satisfaite si la valeur extrême est exclue. 


#### Comparaisons par paires

```{r}
cm3 <- (SNK.test(lm3, "regime", group = TRUE))$groups %>% 
  mutate(regime = rownames(.)) %>% 
  select(regime, indljau, groups) %>% 
  as_tibble()
cm3
```

... Et la visualisation graphique :

```{r ljau3-barplot, message = FALSE, warning = FALSE}
ggplot(data = cm3, mapping = aes(x = regime, y = indljau)) +
  geom_bar(stat = "identity", color = "blue", fill = "grey", width = 0.6) +
  geom_text(aes(label = groups), vjust = -0.5, size = 4) +
  ylim(0, 72) +
  xlab("Régimes") + ylab("Yolk lightness index") +
  theme(axis.text.x = element_text(angle = 45, color = "black", vjust = 1, hjust = 1)) +
  theme_bw()
```

Les deux groupes sont presqu'évidents, mais les conditions de l'ANOVA ne nous permettent pas de valider cette interprétation. ...



### Séance 4

#### Le modèle

```{r}
ljau4 <- ljau %>% filter(seance == "seance 4")
lm4 <- lm(indljau ~ regime, data = ljau4)
Anova(lm4)
```

La p-value > 0.05 => Pas de différence significative entre les effets des régimes.

```{r}
shapiro_test(residuals(lm4))
```


#### Comparaisons par paires

```{r}
cm4 <- (SNK.test(lm4, "regime", group = TRUE))$groups %>% 
  mutate(regime = rownames(.)) %>% 
  select(regime, indljau, groups) %>% 
  as_tibble()
cm4
```


#### Visualisation des groupes

```{r ljau4-barplot, message = FALSE, warning = FALSE}
ggplot(data = cm4, mapping = aes(x = regime, y = indljau)) +
  geom_bar(stat = "identity", color = "blue", fill = "grey", width = 0.6) +
  ylim(0, 72) +
  geom_text(aes(label = groups), vjust = -0.5, size = 4) +
  xlab("Régimes") + ylab("Yolk lightness index") +
  theme(axis.text.x = element_text(angle = 45, color = "black", vjust = 1, hjust = 1)) +
  theme_bw()
```


### Séance 5

```{r}
ljau5 <- ljau %>% filter(seance == "seance 5")

(ljau5_out <- ljau5 %>% 
  identify_outliers(indljau))
```

=> Pas d'outlier extrême

```{r}
#ljau5 <- ljau5 %>% filter(id != ...)
```


#### Le modèle

```{r}
lm5 <- lm(indljau ~ regime, data = ljau5)
Anova(lm5)
```

La p-value est > 0.05 => Pas de différence significative entre les effetes des régimes.

```{r}
shapiro_test(residuals(lm5))
```

=> Normalité Okay.


#### Comparaisons par paires

```{r}
cm5 <- (SNK.test(lm5, "regime", group = TRUE))$groups %>% 
  mutate(regime = rownames(.)) %>% 
  select(regime, indljau, groups) %>% 
  as_tibble()
cm5
```


#### Visualisation

```{r ljau5-barplot, message = FALSE, warning = FALSE}
ggplot(data = cm5, mapping = aes(x = regime, y = indljau)) +
  geom_bar(stat = "identity", color = "blue", fill = "grey", width = 0.6) +
  ylim(0, 72) +
  geom_text(aes(label = groups), vjust = -0.5, size = 4) +
  xlab("Régimes") + ylab("Yolk lightness index") +
  theme(axis.text.x = element_text(angle = 45, color = "black", vjust = 1, hjust = 1)) +
  theme_bw()
```



## Évolution de l'indice L du jaune par régime au cours du temps

### Sommaire

```{r}
ljau_ic <- summarySE(ljau, 
                   measurevar = "indljau", 
                   groupvars = c("seance", "regime"),
                   na.rm = TRUE)

ljau_ic
```


### Visualisation

```{r ljau-temps-evo}
ggplot(ljau_ic, aes(x = seance, y = indljau, colour = regime, group = regime)) + 
  geom_line(size = 1) +
  geom_point(size = 2) +
  ylab("Yolk lightness index") +
  theme_bw()
```

Maximum à la première séance pour décroître ensuite. Vous jugerez. 

Nous savons par les analyses pour chaque séance plus haut, que

- séance 1 : il existe des différences d'effet entre les régimes 
- séance 2 : pas de différences signicatives d'effet entre les régimes
- séance 3 : il existe des différences d'effet entre les régimes
- séance 4 : il existe des différences d'effet entre les régimes 
- séance 5 : pas de différences signicatives d'effet entre les régimes


Puisque les données ne répondent pas aux conditions pour évaluer les effets des régimes au cours du temps, on négligera l'effet des régimes pour évaluer globalement l'effet du temps sur cet indice.

> **On pourrait se demander si les indices L mesurés sur l'ensemble des sujets sont significativement différentes d'une séance à l'autre (c'est-à-dire avec le temps)**.

### Effet du temps

#### boxplots, facteur temps

```{r ljau-temps-boxplot}
bxp <- ggplot(ljau, aes(x = seance, y = indljau)) +
  geom_boxplot()
bxp
```

#### Valeurs aberrantes, facteur temps

```{r}
ljau <- ljau %>% mutate(id2 = 1:nrow(.), .before = 1)
ljau_out <- ljau %>%
  group_by(seance) %>%
  identify_outliers(indljau)
ljau_out
```

=> 1 observation aberrante extrême pour la séance 3. On pourrait l'exclure. Mais je l'ai conservé pour la suite.

```{r}
#ljau <- ljau %>% filter(id2 != 61)
```


#### Homogénéité des variances et ANOVA, facteur temps

Les autres conditions ont déjà été vérifiées.

```{r message = FALSE, warning = FALSE}
lm <- anova_test(data = ljau,
                 dv = indljau,
                 wid = id,
                 within = seance)

get_anova_table(lm)
```

=> C'est la p-value qui nous intéresse et elle est < 0.05 => Différence significative entre certaines séances.

#### Comparaisons par paires, facteur temps

```{r}
tph <- ljau %>%
  pairwise_t_test(indljau ~ seance, 
                  paired = TRUE,
                  p.adjust.method = "bonferroni")

tph %>% 
  select(group1, group2, p, p.adj, p.adj.signif)
```


#### Boxplots avec p-values

```{r ljau-temps-pwc, message = FALSE, warning = FALSE}
tph <- tph %>% add_xy_position(x = "seance")

ggboxplot(ljau, x = "seance", y = "indljau") + 
  #ylim(0, 100) +
  stat_pvalue_manual(tph) +
  labs(subtitle = get_test_label(lm, detailed = TRUE), 
       caption = get_pwc_label(tph))
```





