
# Indice `A` du jaune d'oeuf

La démarche sera la même que celle des chapitres précédents. Il se peut qu'il y ait moins de commentaires.

Même jeu de données `oeuf.csv` qui contient différentes mesures dont l' **évaluation de la coloration du jaune (Yolk greennish index) - indice A **, mesurée en 5 séances. Mêmes traitements (régimes).

La question est de savoir si les différents régimes induisent des **indices de coloration verte** du jaune d'oeuf significativement différents avec le temps. 

Mais chaque traitement n'ayant pas été appliqué sur tous les groupes d'oiseaux, l'ANOVA à mesures répétées ne pourrait pas être appliquée. Nous comparerons les effets des traitements séance par séance, puis à l'aide d'une figure on appréciera s'il y a une évolution de cet indice en fonction du temps.  


```{r message=FALSE, warning=FALSE, echo=FALSE}
library("ggpubr")
library("agricolae")
library("car")
library("rstatix")
library("Rmisc")
library("tidyverse")
```

## Les données

```{r message = FALSE, warning = FALSE}
ajau <- read_csv("data/oeuf.csv")
ajau <- ajau %>% 
  select(seance, regime, no_oeuf, indajau) %>% 
  mutate(id = rep(1:30, 5), .before = 1) %>% 
  convert_as_factor(id, seance, regime)
```

Le tableau a été préalablement structuré en format long en Excel. J'ai ajouté un identifiant (`id`) pour les échantillons des séances.

```{r message = FALSE, warning = FALSE}
glimpse(ajau)
```


## Visualisation boxplots

```{r ajau-boxplot}
bxp <- ggplot(ajau, aes(x = regime, y = indajau, fill = regime)) +
  geom_boxplot() +
  facet_grid(seance ~ .) +
  theme(axis.text.x = element_text(angle = 90, color = "bajauk", vjust = 0.5, hjust = 1)) +
  ylab("Yolk greennish index") +
  theme_bw()
bxp
```

=> Variations notables entre les traitements pour certaines séances.

## Détection des valeurs aberrantes extrêmes

```{r}
ajau_out <- ajau %>%
  group_by(seance, regime) %>%
  identify_outliers(indajau)
ajau_out
```

=> Pas de valeurs aberrantes extrêmes pour toutes les séances.


## Conditions de l'ANOVA

### Normalité

Si les données sont normalement distribuées, la p-value de Shapiro-Wilk doit être supérieure à 0,05 pour chaque régime.

```{r}
ajau %>%
  group_by(seance) %>%
  shapiro_test(indajau)
```

=> Normalité pour les séances 3 à 5. Mais ce test est destiné à être appliqué sur les résidus du modèle.

Créer des QQ-plots pour chaque point par séance

```{r ajau-qqplot, message = FALSE, warning = FALSE}
ggqqplot(ajau, "indajau", facet.by = "seance")
```

On explorera les données séances par séance pour palier au problème de normalité.

### Homogénéité des variances

```{r}
ajau %>%
  select(seance, regime, indajau) %>% 
  group_by(seance) %>%
  levene_test(indajau ~ regime)
```

=> Toutes les valeurs p sont > 0.05 => toutes les variances sont homogènes.


## ANOVA à 1 facteur séance par séance

### Séance 1

```{r}
ajau1 <- ajau %>% filter(seance == "seance 1")

(ajau1_out <- ajau1 %>% 
  identify_outliers(indajau))
```

=> 4 observations aberrantes extrêmes. Pas exclues.

```{r}
#ajau1 <- ajau1 %>% filter(! id %in% c(25,26,28,30))
```


#### Le modèle

```{r}
lm1 <- lm(indajau ~ regime, data = ajau1)
Anova(lm1)
```

La p-value < 0.05 => Différence très significative entre les effets d'es'au moins 2 régimes sur cet indice à la séance 1.

```{r}
shapiro_test(residuals(lm1))
```

=> Normalité Okay !


#### Comparaisons par paires

Comparaisons des moyennes par paires, Student - Newman - Keuls.

```{r}
cm1 <- (SNK.test(lm1, "regime", group = TRUE))$groups %>% 
  mutate(regime = rownames(.)) %>% 
  select(regime, indajau, groups) %>% 
  as_tibble()
cm1
```

```{r ajau1-barplot, message = FALSE, warning = FALSE}
ggplot(data = cm1, mapping = aes(x = regime, y = indajau)) +
  geom_bar(stat = "identity", color = "blue", fill = "grey", width = 0.6) +
  #ylim(-10, 1) +
  geom_text(aes(label = groups), vjust = -0.5, size = 4) +
  xlab("Régimes") + ylab("Yolk greennish index") +
  theme(axis.text.x = element_text(angle = 45, color = "bajauk", vjust = 1, hjust = 1)) +
  theme_bw()
```

### Séance 2

#### Le modèle

```{r}
ajau2 <- ajau %>% filter(seance == "seance 2")

(ajau2_out <- ajau2 %>% 
  identify_outliers(indajau))
```

=> 1 observation aberrante extrême. Pas exclue.

```{r}
#ajau2 <- ajau2 %>% filter(id != 16)
```


```{r}
lm2 <- lm(indajau ~ regime, data = ajau2)
Anova(lm2)
```

La p-value est < 0.01 => Différence très significative entre les effetes d'au moins 2 régimes.

```{r}
shapiro_test(residuals(lm2))
```

=> Normalité Okay.


#### Comparaisons par paires


```{r}
cm2 <- (SNK.test(lm2, "regime", group = TRUE))$groups %>% 
  mutate(regime = rownames(.)) %>% 
  select(regime, indajau, groups) %>% 
  as_tibble()
cm2
```


```{r ajau2-barplot, message = FALSE, warning = FALSE}
ggplot(data = cm2, mapping = aes(x = regime, y = indajau)) +
  geom_bar(stat = "identity", color = "blue", fill = "grey", width = 0.6) +
  #ylim(-10, 0) +
  geom_text(aes(label = groups), vjust = -0.5, size = 4) +
  xlab("Régimes") + ylab("Yolk greennish index") +
  theme(axis.text.x = element_text(angle = 45, color = "bajauk", vjust = 1, hjust = 1)) +
  theme_bw()
```


### Séance 3

```{r}
ajau3 <- ajau %>% filter(seance == "seance 3")

(ajau3_out <- ajau3 %>% 
    identify_outliers(indajau))
```

=> Pas d'observations aberrantes extrêmes.

```{r}
#ajau3 <- ajau3 %>% filter(id != ...)
```


#### Le modèle

```{r}
lm3 <- lm(indajau ~ regime, data = ajau3)
Anova(lm3)
```

La p-value > 0.05 => Pas de différence significative entre les effetes des régimes.

```{r}
shapiro_test(residuals(lm3))
```

=> Normalité pas satisfaite. 

```{r}
levene_test(residuals(lm3) ~ regime, data = ajau3)
```

=> Par rapport à la normalité, essayons le non paramétrique

```{r}
ajau3 %>% 
  kruskal_test(indajau ~ regime)
```

=> Pas de différence significative entre les effetes des régimes. 
On peut donc repporter les moyennes et écart-types et ajouter la même lettre de classification.
Faisons le en supposant que les conditions de l'ANOVA paramétrique sont respectée.:

#### Comparaisons par paires

```{r}
cm3 <- (SNK.test(lm3, "regime", group = TRUE))$groups %>% 
  mutate(regime = rownames(.)) %>% 
  select(regime, indajau, groups) %>% 
  as_tibble()
cm3
```

... Et la visualisation graphique :

```{r ajau3-barplot, message = FALSE, warning = FALSE}
ggplot(data = cm3, mapping = aes(x = regime, y = indajau)) +
  geom_bar(stat = "identity", color = "blue", fill = "grey", width = 0.6) +
  geom_text(aes(label = groups), vjust = -0.5, size = 4) +
  #ylim(0, 90) +
  xlab("Régimes") + ylab("Yolk greennish index") +
  theme(axis.text.x = element_text(angle = 45, color = "bajauk", vjust = 1, hjust = 1)) +
  theme_bw()
```



### Séance 4

#### Le modèle

```{r}
ajau4 <- ajau %>% filter(seance == "seance 4")
lm4 <- lm(indajau ~ regime, data = ajau4)
Anova(lm4)
```

La p-value > 0.05 => Pas de différence significative entre les effets des régimes.

```{r}
shapiro_test(residuals(lm4))
```


#### Comparaisons par paires

```{r}
cm4 <- (SNK.test(lm4, "regime", group = TRUE))$groups %>% 
  mutate(regime = rownames(.)) %>% 
  select(regime, indajau, groups) %>% 
  as_tibble()
cm4
```


#### Visualisation des groupes

```{r ajau4-barplot, message = FALSE, warning = FALSE}
ggplot(data = cm4, mapping = aes(x = regime, y = indajau)) +
  geom_bar(stat = "identity", color = "blue", fill = "grey", width = 0.6) +
  #ylim(0, 90) +
  geom_text(aes(label = groups), vjust = -0.5, size = 4) +
  xlab("Régimes") + ylab("Yolk greennish index") +
  theme(axis.text.x = element_text(angle = 45, color = "bajauk", vjust = 1, hjust = 1)) +
  theme_bw()
```



### Séance 5

```{r}
ajau5 <- ajau %>% filter(seance == "seance 5")

(ajau5_out <- ajau5 %>% 
  identify_outliers(indajau))
```

```{r}
#ajau5 <- ajau5 %>% filter(id != ...)
```


#### Le modèle

```{r}
lm5 <- lm(indajau ~ regime, data = ajau5)
Anova(lm5)
```

La p-value est < 0.01 => différence très significative entre les effetes d'au moins 2 régimes.

```{r}
shapiro_test(residuals(lm5))
```

=> Normalité Okay.


#### Comparaisons par paires

```{r}
cm5 <- (SNK.test(lm5, "regime", group = TRUE))$groups %>% 
  mutate(regime = rownames(.)) %>% 
  select(regime, indajau, groups) %>% 
  as_tibble()
cm5
```


#### Visualisation

```{r ajau5-barplot, message = FALSE, warning = FALSE}
ggplot(data = cm5, mapping = aes(x = regime, y = indajau)) +
  geom_bar(stat = "identity", color = "blue", fill = "grey", width = 0.6) +
  #ylim(0, 90) +
  geom_text(aes(label = groups), vjust = -0.5, size = 4) +
  xlab("Régimes") + ylab("Yolk greennish index") +
  theme(axis.text.x = element_text(angle = 45, color = "bajauk", vjust = 1, hjust = 1)) +
  theme_bw()
```



## Évolution de l'indice A de du jaune par régime au cours du temps

### Sommaire

```{r}
ajau_ic <- summarySE(ajau, 
                     measurevar = "indajau", 
                     groupvars = c("seance", "regime"),
                     na.rm = TRUE)

ajau_ic
```


### Visualisation

```{r ajau-temps-evo}
ggplot(ajau_ic, aes(x = seance, y = indajau, colour = regime, group = regime)) + 
  geom_line(size = 1) +
  geom_point(size = 2) +
  ylab("Yolk greennish index") +
  theme_bw()
```

Il ne semble pas se dégager une tendance concrète entre les différentes séances, ou légère augmentation. Vous jugerez. 

Nous savons par les analyses pour chaque séance plus haut, que

- séance 1 : il existe des différences d'effet entre les régimes 
- séance 2 : pas de différences signicatives d'effet entre les régimes
- séance 3 : pas de différences signicatives d'effet entre les régimes
- séance 4 : pas de différences signicatives d'effet entre les régimes 
- séance 5 : il existe des différences d'effet entre les régimes


Puisque les données ne répondent pas aux conditions pour évaluer les effets des régimes au cours du temps, on négligera l'effet des régimes pour évaluer globalement l'effet du temps sur cet indice.

> **On pourrait se demander si les indices A mesurés sur l'ensemble des sujets sont significativement différentes d'une séance à l'autre (c'est-à-dire avec le temps)**.

### Effet du temps

#### boxplots, facteur temps

```{r ajau-temps-boxplot}
bxp <- ggplot(ajau, aes(x = seance, y = indajau)) +
  geom_boxplot()
bxp
```

#### Valeurs aberrantes, facteur temps

```{r}
ajau <- ajau %>% mutate(id2 = 1:nrow(.), .before = 1)

ajau_out <- ajau %>%
  group_by(seance) %>%
  identify_outliers(indajau)
ajau_out
```

=> 6 observations aberrantes extrêmes. Mais pas exclues.

```{r}
#ajau <- ajau %>% filter(id2 != ...)
```


#### Homogénéité des variances et ANOVA, facteur temps

Les autres conditions ont déjà été vérifiées. La fonction `anova_test()` réalise également le test de sphéricité de Mauchly. 

```{r message = FALSE, warning = FALSE}
lm <- anova_test(data = ajau,
                 dv = indajau,
                 wid = id,
                 within = seance)

get_anova_table(lm)
```

=> C'est la p-value qui nous intéresse et elle est < 0.05 => Différence significative entre certaines séances.

#### Comparaisons par paires, facteur temps

```{r}
tph <- ajau %>%
  pairwise_t_test(indajau ~ seance, 
                  paired = TRUE,
                  p.adjust.method = "bonferroni")

tph %>% 
  select(group1, group2, p, p.adj, p.adj.signif)
```


#### Boxplots avec p-values

```{r ajau-temps-pwc, message = FALSE, warning = FALSE}
tph <- tph %>% add_xy_position(x = "seance")

ggboxplot(ajau, x = "seance", y = "indajau") + 
  #ylim(0, 100) +
  stat_pvalue_manual(tph) +
  labs(subtitle = get_test_label(lm, detailed = TRUE), 
       caption = get_pwc_label(tph))
```

Parfois difficiles les données sur ces indices ! La p-value du test = 0.032 < à 0.05, mais il n'y a pas de groupe distingués par la comparaison par paires !


