
# Indice `B` du jaune d'oeuf

La démarche sera la même que celle des chapitres précédents. Il se peut qu'il y ait moins de commentaires.

Même jeu de données `oeuf.csv` qui contient différentes mesures dont l' **évaluation de la couleur de l'intérieur de la coquille (Yellownish index) - indice B **, mesurée en 5 séances. Mêmes traitements (régimes).

La question est de savoir si les différents régimes induisent des **indices de coloration** du jaune d'oeuf significativement différents avec le temps. 

Mais chaque traitement n'ayant pas été appliqué sur tous les groupes d'oiseaux, l'ANOVA à mesures répétées ne pourrait pas être appliquée. Nous comparerons les effets des traitements séance par séance, puis à l'aide d'une figure on appréciera s'il y a une évolution de cet indice en fonction du temps.  


```{r message=FALSE, warning=FALSE, echo=FALSE}
library("ggpubr")
library("agricolae")
library("car")
library("rstatix")
library("Rmisc")
library("tidyverse")
```


## Les données

```{r message = FALSE, warning = FALSE}
bjau <- read_csv("data/oeuf.csv")
bjau <- bjau %>% 
  select(seance, regime, no_oeuf, indbjau) %>% 
  mutate(id = rep(1:30, 5), .before = 1) %>% 
  convert_as_factor(id, seance, regime)
```

Le tableau a été préalablement structuré en format long en Excel. J'ai ajouté un identifiant (`id`) pour les échantillons des séances.

```{r message = FALSE, warning = FALSE}
glimpse(bjau)
```


## Visualisation boxplots

```{r bjau-boxplot}
bxp <- ggplot(bjau, aes(x = regime, y = indbjau, fill = regime)) +
  geom_boxplot() +
  facet_grid(seance ~ .) +
  theme(axis.text.x = element_text(angle = 90, color = "bbjauk", vjust = 0.5, hjust = 1)) +
  ylab("Yolk yellownish index") +
  theme_bw()
bxp
```

=> Variations notables entre les traitements pour certaines séances, surtout entre la séance 1 et les autres.


## Détection des valeurs aberrantes extrêmes

```{r}
bjau_out <- bjau %>%
  group_by(seance, regime) %>%
  identify_outliers(indbjau)
bjau_out
```

=> Pas de valeurs aberrantes extrêmes pour toutes les séances.


## Conditions de l'ANOVA

### Normalité

Si les données sont normalement distribuées, la p-value de Shapiro-Wilk doit être supérieure à 0,05 pour chaque régime.

```{r}
bjau %>%
  group_by(seance) %>%
  shapiro_test(indbjau)
```

=> Cette hypothèse n'est pas respectée pour toutes les séances. Mais on verra bien le comportement des résidus de l'ANOVA.

Créer des QQ-plots pour chaque point par séance

```{r bjau-qqplot, message = FALSE, warning = FALSE}
ggqqplot(bjau, "indbjau", facet.by = "seance")
```

=> Mais selon les QQ-plots seule la séance 1 présente un problème majeur de normalité.

On explorera les données séance par séance pour palier au problème de normalité.


### Homogénéité des variances

```{r}
bjau %>%
  select(seance, regime, indbjau) %>% 
  group_by(seance) %>%
  levene_test(indbjau ~ regime)
```

=> Toutes les valeurs p sont > 0.05 => toutes les variances sont homogènes.


## ANOVA à 1 facteur séance par séance

### Séance 1

```{r}
bjau1 <- bjau %>% filter(seance == "seance 1")

(bjau1_out <- bjau1 %>% 
  identify_outliers(indbjau))
```

=> Les observations des régimes au YC et WC sont supposées extrêmes par rapport aux autres. Est-ce qu'il faut les exclure ?

```{r}
#bjau1 <- bjau1 %>% filter(! id %in% c(..., ...))
```


#### Le modèle

```{r}
lm1 <- lm(indbjau ~ regime, data = bjau1)
Anova(lm1)
```

La p-value < 0.01 => différence très significative entre les effets d'au moins 2 régimes sur cet indice à la séance 1.

```{r}
shapiro_test(residuals(lm1))
```

=> Normalité pas respectée ! Même avec la transformation `log()`.

```{r}
lm1_log <- lm(log(indbjau) ~ regime, data = bjau1)
Anova(lm1_log)
```

```{r}
shapiro_test(residuals(lm1_log))
```

=> Alternative : Kruskal-Wallis et Dunn

Test de Kurskal-Wallis

```{r}
bjau1 %>% kruskal_test(indbjau ~ regime)
```

=> Différence significative entre les effets d'au moins deux régimes.

#### Comparaisons par paires

Test de Dunn

```{r}
bjau1 %>% 
  dunn_test(indbjau ~ regime, p.adjust.method = "bonferroni") %>% 
  select(group1, group2, p, p.adj, p.adj.signif) %>% 
  filter(p.adj.signif != "ns")
```

=> Paradoxalement ces comparaisons (avec la méthode non paramétrique) n'affichent aucune différence entre des régimes.

Je refais les comparaisons en supposant que toutes les comparaisons de l'ANOVA étaient remplies.

```{r}
cm1 <- (SNK.test(lm1, "regime", group = TRUE))$groups %>% 
  mutate(regime = rownames(.)) %>% 
  select(regime, indbjau, groups) %>% 
  as_tibble()
cm1
```


```{r bjau1-barplot, message = FALSE, warning = FALSE}
ggplot(data = cm1, mapping = aes(x = regime, y = indbjau)) +
  geom_bar(stat = "identity", color = "blue", fill = "grey", width = 0.6) +
  #ylim(0, 100) +
  geom_text(aes(label = groups), vjust = -0.5, size = 4) +
  xlab("Régimes") + ylab("Yolk yellownish index") +
  theme(axis.text.x = element_text(angle = 45, color = "black", vjust = 1, hjust = 1)) +
  theme_bw()
```

### Séance 2

#### Le modèle

```{r}
bjau2 <- bjau %>% filter(seance == "seance 2")

(bjau2_out <- bjau2 %>% 
  identify_outliers(indbjau))
```

=> Pas d'observation supossée extrême

```{r}
#bjau2 <- bjau2 %>% filter(id != ...)
```


```{r}
lm2 <- lm(indbjau ~ regime, data = bjau2)
Anova(lm2)
```

La p-value est < 0.01 => différence très significative entre les effetes d'au moins 2 régimes.

```{r}
shapiro_test(residuals(lm2))
```

=> Normalité Okay.


#### Comparaisons par paires

```{r}
cm2 <- (SNK.test(lm2, "regime", group = TRUE))$groups %>% 
  mutate(regime = rownames(.)) %>% 
  select(regime, indbjau, groups) %>% 
  as_tibble()
cm2
```


Visualisation des groupes

```{r bjau2-barplot, message = FALSE, warning = FALSE}
ggplot(data = cm2, mapping = aes(x = regime, y = indbjau)) +
  geom_bar(stat = "identity", color = "blue", fill = "grey", width = 0.6) +
  #ylim(0, 40) +
  geom_text(aes(label = groups), vjust = -0.5, size = 4) +
  xlab("Régimes") + ylab("Yolk yellownish index") +
  theme(axis.text.x = element_text(angle = 45, color = "bbjauk", vjust = 1, hjust = 1)) +
  theme_bw()
```


### Séance 3

```{r}
bjau3 <- bjau %>% filter(seance == "seance 3")

(bjau3_out <- bjau3 %>% 
    identify_outliers(indbjau))
```

=> Pas d'observations aberrantes extrêmes.

```{r}
#bjau3 <- bjau3 %>% filter(id != ...)
```


#### Le modèle

```{r}
lm3 <- lm(indbjau ~ regime, data = bjau3)
Anova(lm3)
```

La p-value < 0.01 => Différence très significative entre les effetes d'au moins 2 régimes.

```{r}
shapiro_test(residuals(lm3))
```

=> Normalité Okay.


#### Comparaisons par paires

```{r}
cm3 <- (SNK.test(lm3, "regime", group = TRUE))$groups %>% 
  mutate(regime = rownames(.)) %>% 
  select(regime, indbjau, groups) %>% 
  as_tibble()
cm3
```

... Et la visualisation graphique :

```{r bjau3-barplot, message = FALSE, warning = FALSE}
ggplot(data = cm3, mapping = aes(x = regime, y = indbjau)) +
  geom_bar(stat = "identity", color = "blue", fill = "grey", width = 0.6) +
  geom_text(aes(label = groups), vjust = -0.5, size = 4) +
  #ylim(0, 40) +
  xlab("Régimes") + ylab("Log(Yolk yellownish index)") +
  theme(axis.text.x = element_text(angle = 45, color = "bbjauk", vjust = 1, hjust = 1)) +
  theme_bw()
```



### Séance 4

```{r}
bjau4 <- bjau %>% filter(seance == "seance 4")

(bjau4_out <- bjau4 %>% identify_outliers(indbjau))
```


#### Le modèle

```{r}
lm4 <- lm(indbjau ~ regime, data = bjau4)
Anova(lm4)
```

La p-value < 0.01 => différence très significative entre les effets d'au moins 2 régimes.

```{r}
shapiro_test(residuals(lm4))
```

=> Normalité Okay.


#### Comparaisons par paires

```{r}
cm4 <- (SNK.test(lm4, "regime", group = TRUE))$groups %>% 
  mutate(regime = rownames(.)) %>% 
  select(regime, indbjau, groups) %>% 
  as_tibble()
cm4
```


Visualisation des groupes

```{r bjau4-barplot, message = FALSE, warning = FALSE}
ggplot(data = cm4, mapping = aes(x = regime, y = indbjau)) +
  geom_bar(stat = "identity", color = "blue", fill = "grey", width = 0.6) +
  #ylim(0, 40) +
  geom_text(aes(label = groups), vjust = -0.5, size = 4) +
  xlab("Régimes") + ylab("Yolk yellownish index") +
  theme(axis.text.x = element_text(angle = 45, color = "bbjauk", vjust = 1, hjust = 1)) +
  theme_bw()
```



### Séance 5

```{r}
bjau5 <- bjau %>% filter(seance == "seance 5")

(bjau5_out <- bjau5 %>% identify_outliers(indbjau))
```

=> Le mais jaune ! Mais on peut pas exclure un régime de l'analyse !

```{r}
#bjau5 <- bjau5 %>% filter(id != ...)
```


#### Le modèle

```{r}
lm5 <- lm(indbjau ~ regime, data = bjau5)
Anova(lm5)
```

La p-value < 0.01 => différence très significative entre les effets d'au moins 2 régimes.

```{r}
shapiro_test(residuals(lm5))
```

=> Normalité Okay.


#### Comparaisons par paires

```{r}
cm5 <- (SNK.test(lm5, "regime", group = TRUE))$groups %>% 
  mutate(regime = rownames(.)) %>% 
  select(regime, indbjau, groups) %>% 
  as_tibble()
cm5
```

```{r bjau5-barplot, message = FALSE, warning = FALSE}
ggplot(data = cm5, mapping = aes(x = regime, y = indbjau)) +
  geom_bar(stat = "identity", color = "blue", fill = "grey", width = 0.6) +
  #ylim(0, 40) +
  geom_text(aes(label = groups), vjust = -0.5, size = 4) +
  xlab("Régimes") + ylab("Yolk yellownish index") +
  theme(axis.text.x = element_text(angle = 45, color = "bbjauk", vjust = 1, hjust = 1)) +
  theme_bw()
```


## Évolution de l'indice B du jaune d'oeuf selon le régime au cours du temps

### Sommaire

```{r}
bjau_ic <- summarySE(bjau, 
                     measurevar = "indbjau", 
                     groupvars = c("seance", "regime"),
                     na.rm = TRUE)

bjau_ic
```


### Visualisation

```{r bjau-temps-evo}
ggplot(bjau_ic, aes(x = seance, y = indbjau, colour = regime, group = regime)) + 
  geom_line(size = 1) +
  geom_point(size = 2) +
  ylab("Yolk yellownish index") +
  theme_bw()
```

Décroissance globalement d'une séance à l'autre. Vous jugerez. 

Nous savons par les analyses pour chaque séance plus haut, que

- séance 1 : il existe des différences d'effet entre les régimes (en négligeant le non respect des conditions de l'ANOVA, puisque le non paramétrique ne fonctionne pas non plus)
- séance 2 : il existe des différences d'effet entre les régimes
- séance 3 : il existe des différences d'effet entre les régimes
- séance 4 : il existe des différences d'effet entre les régimes 
- séance 5 : il existe des différences d'effet entre les régimes

avec en général le mais jaune qui se démarque des autres.


Puisque les données ne répondent pas aux conditions pour évaluer les effets des régimes au cours du temps, on négligera l'effet des régimes pour évaluer globalement l'effet du temps sur cet indice.

> **On pourrait se demander si les indices B mesurés sur l'ensemble des sujets sont significativement différents d'une séance à l'autre (c'est-à-dire avec le temps)**.

### Effet du temps

#### boxplots, facteur temps

```{r bjau-temps-boxplot}
bxp <- ggplot(bjau, aes(x = seance, y = indbjau)) +
  geom_boxplot()
bxp
```

#### Valeurs aberrantes, facteur temps

```{r}
bjau <- bjau %>% mutate(id2 = 1:nrow(.), .before = 1)

bjau_out <- bjau %>%
  group_by(seance) %>%
  identify_outliers(indbjau)
bjau_out
```

=> 5 observations aberrantes extrêmes. Non exclues.

```{r}
#bjau <- bjau %>% filter(id2 != c(...))
```


#### Homogénéité des variances et ANOVA, facteur temps

Les autres conditions ont déjà été vérifiées. 

```{r message = FALSE, warning = FALSE}
lm <- anova_test(data = bjau,
                 dv = indbjau,
                 wid = id,
                 within = seance)

get_anova_table(lm)
```

=> C'est la p-value qui nous intéresse et elle est < 0.01 => Différence très significative entre certaines séances.

#### Comparaisons par paires, facteur temps

```{r}
tph <- bjau %>%
  pairwise_t_test(indbjau ~ seance, 
                  paired = TRUE,
                  p.adjust.method = "bonferroni")

tph %>% 
  select(group1, group2, p, p.adj, p.adj.signif)
```


#### Boxplots avec p-values

```{r bjau-temps-pwc, message = FALSE, warning = FALSE}
tph <- tph %>% add_xy_position(x = "seance")

ggboxplot(bjau, x = "seance", y = "indbjau") + 
  #ylim(0, 100) +
  stat_pvalue_manual(tph) +
  labs(subtitle = get_test_label(lm, detailed = TRUE), 
       caption = get_pwc_label(tph))
```





