
# Teneur en protéines des oeufs

La démarche sera la même que celle des chapitres précédents. Il se peut qu'il y ait moins de commentaires.

Même jeu de données `oeuf.csv` qui contient différentes mesures dont la **teneur en protéines** des oeufs mesurée en 4 séances. Mêmes traitements (régimes).

La question est de savoir si les différents régimes induisent des **en protéines** des oeufs significativement différentes avec le temps. 

Mais comme pour les autres variables, chaque traitement n'ayant pas été appliqué sur tous les groupes d'oiseaux, l'ANOVA à mesures répétées ne pourrait pas être appliquée. Nous comparerons les effets des traitements séance par séance, puis à l'aide d'une figure on appréciera s'il y a une évolution de cet indice en fonction du temps.  


```{r message=FALSE, warning=FALSE, echo=FALSE}
library("ggpubr")
library("agricolae")
library("car")
library("rstatix")
library("Rmisc")
library("tidyverse")
```


## Les données

```{r message = FALSE, warning = FALSE}
pro <- read_csv("data/oeuf.csv")
pro <- pro %>% 
  select(seance, regime, no_oeuf, prot_tot) %>% 
  mutate(id = rep(1:30, 5), .before = 1) %>% 
  convert_as_factor(id, seance, regime)
```

Le tableau a été préalablement structuré en format long en Excel. J'ai ajouté un identifiant (`id`) pour les échantillons des séances.

```{r message = FALSE, warning = FALSE}
glimpse(pro)
```


## Visualisation boxplots

```{r pro-boxplot}
bxp <- ggplot(pro, aes(x = regime, y = prot_tot, fill = regime)) +
  geom_boxplot() +
  facet_grid(seance ~ .) +
  theme(axis.text.x = element_text(angle = 90, color = "bprok", vjust = 0.5, hjust = 1)) +
  ylab("Teneur en protéines de l'oeuf") +
  theme_bw()
bxp
```

=> Variations notables entre les traitements pour certaines séances. Cette variable n'a pas été mésurée pour la séance 5.

```{r}
pro <- pro %>%
  filter(seance != "seance 5")
```


## Détection des valeurs aberrantes extrêmes

```{r}
pro_out <- pro %>%
  group_by(seance, regime) %>%
  identify_outliers(prot_tot)
pro_out
```

=> Pas de valeurs aberrantes extrêmes pour toutes les séances.


## Conditions de l'ANOVA

### Normalité

Si les données sont normalement distribuées, la p-value de Shapiro-Wilk doit être supérieure à 0,05 pour chaque régime.

```{r}
pro %>%
  group_by(seance) %>%
  shapiro_test(prot_tot)
```

=> Cette hypothèse n'est pas respectée pour toutes les séances. Mais on verra bien le comportement des résidus de l'ANOVA.

Créer des QQ-plots pour chaque point par séance

```{r pro-qqplot, message = FALSE, warning = FALSE}
ggqqplot(pro, "prot_tot", facet.by = "seance")
```

On explorera les données séance par séance pour palier au problème de normalité.


### Homogénéité des variances

```{r}
pro %>%
  select(seance, regime, prot_tot) %>% 
  group_by(seance) %>%
  levene_test(prot_tot ~ regime)
```

=> Toutes les valeurs p sont > 0.05 => toutes les variances sont homogènes.


## ANOVA à 1 facteur séance par séance

### Séance 1

```{r}
pro1 <- pro %>% filter(seance == "seance 1")

(pro1_out <- pro1 %>% 
  identify_outliers(prot_tot))
```

=> Pas d'observations supposées extrêmes.

```{r}
#pro1 <- pro1 %>% filter(! id %in% c(..., ...))
```


#### Le modèle

```{r}
lm1 <- lm(prot_tot ~ regime, data = pro1)
Anova(lm1)
```

La p-value < 0.01 => différence très significative entre les effets d'au moins 2 régimes sur cet indice à la séance 1.

```{r}
shapiro_test(residuals(lm1))
```

=> Normalité Okay.


#### Comparaisons par paires


```{r}
cm1 <- (SNK.test(lm1, "regime", group = TRUE))$groups %>% 
  mutate(regime = rownames(.)) %>% 
  select(regime, prot_tot, groups) %>% 
  as_tibble()
cm1
```


```{r pro1-barplot, message = FALSE, warning = FALSE}
ggplot(data = cm1, mapping = aes(x = regime, y = prot_tot)) +
  geom_bar(stat = "identity", color = "blue", fill = "grey", width = 0.6) +
  #ylim(0, 100) +
  geom_text(aes(label = groups), vjust = -0.5, size = 4) +
  xlab("Régimes") + ylab("Teneur en protéines de l'oeuf") +
  theme(axis.text.x = element_text(angle = 45, color = "black", vjust = 1, hjust = 1)) +
  theme_bw()
```

### Séance 2

#### Le modèle

```{r}
pro2 <- pro %>% filter(seance == "seance 2")

(pro2_out <- pro2 %>% 
  identify_outliers(prot_tot))
```

=> Le mais blanc, mais on ne peut pas l'exclure !

```{r}
#pro2 <- pro2 %>% filter(id != ...)
```


```{r}
lm2 <- lm(prot_tot ~ regime, data = pro2)
Anova(lm2)
```

La p-value est < 0.01 => différence très significative entre les effetes d'au moins 2 régimes.

```{r}
shapiro_test(residuals(lm2))
```

=> Normalité pas respectée.

```{r}
lm2_log <- lm(log(prot_tot) ~ regime, data = pro2)
Anova(lm2_log)
```

```{r}
shapiro_test(residuals(lm2_log))
```

=> le modèle `log()` a amélioré la distribution.


#### Comparaisons par paires

```{r}
cm2 <- (SNK.test(lm2_log, "regime", group = TRUE))$groups %>% 
  mutate(regime = rownames(.)) 
colnames(cm2)[1] <- "prot_tot"
cm2
```


Visualisation des groupes

```{r pro2-barplot, message = FALSE, warning = FALSE}
ggplot(data = cm2, mapping = aes(x = regime, y = prot_tot)) +
  geom_bar(stat = "identity", color = "blue", fill = "grey", width = 0.6) +
  #ylim(0, 10) +
  geom_text(aes(label = groups), vjust = -0.5, size = 4) +
  xlab("Régimes") + ylab("Log(Teneur en protéines de l'oeuf)") +
  theme(axis.text.x = element_text(angle = 45, color = "bprok", vjust = 1, hjust = 1)) +
  theme_bw()
```


### Séance 3

```{r}
pro3 <- pro %>% filter(seance == "seance 3")

(pro3_out <- pro3 %>% 
    identify_outliers(prot_tot))
```

=> Mais blanc aussi indexé. Pas exclu.

```{r}
#pro3 <- pro3 %>% filter(id != ...)
```


#### Le modèle

```{r}
lm3 <- lm(prot_tot ~ regime, data = pro3)
Anova(lm3)
```

La p-value < 0.01 => Différence très significative entre les effetes d'au moins 2 régimes.

```{r}
shapiro_test(residuals(lm3))
```

=> Normalité pas respectée.

```{r}
lm3_log <- lm(log(prot_tot) ~ regime, data = pro2)
Anova(lm3_log)
```

```{r}
shapiro_test(residuals(lm3_log))
```

=> le modèle `log()` a amélioré la distribution.


#### Comparaisons par paires

```{r}
cm3 <- (SNK.test(lm3, "regime", group = TRUE))$groups %>% 
  mutate(regime = rownames(.)) 
colnames(cm3)[1] <- "prot_tot"
cm3
```

... Et la visualisation graphique :

```{r pro3-barplot, message = FALSE, warning = FALSE}
ggplot(data = cm3, mapping = aes(x = regime, y = prot_tot)) +
  geom_bar(stat = "identity", color = "blue", fill = "grey", width = 0.6) +
  geom_text(aes(label = groups), vjust = -0.5, size = 4) +
  #ylim(0, 40) +
  xlab("Régimes") + ylab("Log(Teneur en protéines de l'oeuf)") +
  theme(axis.text.x = element_text(angle = 45, color = "bprok", vjust = 1, hjust = 1)) +
  theme_bw()
```



### Séance 4

```{r}
pro4 <- pro %>% filter(seance == "seance 4")

(pro4_out <- pro4 %>% identify_outliers(prot_tot))
```


#### Le modèle

```{r}
lm4 <- lm(prot_tot ~ regime, data = pro4)
Anova(lm4)
```

La p-value > 0.05 => pas de différence significative entre les effets des régimes.

```{r}
shapiro_test(residuals(lm4))
```

=> Normalité Okay.


#### Comparaisons par paires

```{r}
cm4 <- (SNK.test(lm4, "regime", group = TRUE))$groups %>% 
  mutate(regime = rownames(.)) %>% 
  select(regime, prot_tot, groups) %>% 
  as_tibble()
cm4
```


Visualisation des groupes

```{r pro4-barplot, message = FALSE, warning = FALSE}
ggplot(data = cm4, mapping = aes(x = regime, y = prot_tot)) +
  geom_bar(stat = "identity", color = "blue", fill = "grey", width = 0.6) +
  #ylim(0, 40) +
  geom_text(aes(label = groups), vjust = -0.5, size = 4) +
  xlab("Régimes") + ylab("Teneur en protéines de l'oeuf") +
  theme(axis.text.x = element_text(angle = 45, color = "bprok", vjust = 1, hjust = 1)) +
  theme_bw()
```



## Évolution de la teneur en protéines de l'oeuf par régime au cours du temps

### Sommaire

```{r}
pro_ic <- summarySE(pro, 
                    measurevar = "prot_tot", 
                    groupvars = c("seance", "regime"),
                    na.rm = TRUE)

pro_ic
```


### Visualisation

```{r pro-temps-evo}
ggplot(pro_ic, aes(x = seance, y = prot_tot, colour = regime, group = regime)) + 
  geom_line(size = 1) +
  geom_point(size = 2) +
  ylab("Teneur en protéines de l'oeuf") +
  theme_bw()
```

Données à revoir. 

Nous savons par les analyses pour chaque séance plus haut, que

- séance 1 : il existe des différences d'effet entre les régimes
- séance 2 : il existe des différences d'effet entre les régimes
- séance 3 : il existe des différences d'effet entre les régimes
- séance 4 : Pas de différences d'effet entre les régimes 

Puisque les données ne répondent pas aux conditions pour évaluer les effets des régimes au cours du temps, on négligera l'effet des régimes pour évaluer globalement l'effet du temps sur cet indice.

> **On pourrait se demander si les teneurs en protéines mesurés sur l'ensemble des sujets sont significativement différentes d'une séance à l'autre (c'est-à-dire avec le temps)**.

### Effet du temps

#### boxplots, facteur temps

```{r pro-temps-boxplot}
bxp <- ggplot(pro, aes(x = seance, y = prot_tot)) +
  geom_boxplot()
bxp
```

#### Valeurs aberrantes, facteur temps

```{r}
pro <- pro %>% mutate(id2 = 1:nrow(.), .before = 1)

pro_out <- pro %>%
  group_by(seance) %>%
  identify_outliers(prot_tot)
pro_out
```

=> Mais blanc. Non exclues.

```{r}
#pro <- pro %>% filter(id2 != c(...))
```


#### Homogénéité des variances et ANOVA, facteur temps

Les autres conditions ont déjà été vérifiées. 

```{r message = FALSE, warning = FALSE}
lm <- anova_test(data = pro,
                 dv = prot_tot,
                 wid = id,
                 within = seance)

get_anova_table(lm)
```

=> C'est la p-value qui nous intéresse et elle est < 0.01 => Différence très significative entre certaines séances.

#### Comparaisons par paires, facteur temps

``{r}
tph <- pro %>%
  pairwise_t_test(prot_tot ~ seance, 
                  paired = TRUE,
                  p.adjust.method = "bonferroni")

tph %>% 
  select(group1, group2, p, p.adj, p.adj.signif)
```


#### Boxplots avec p-values

``{r pro-temps-pwc, message = FALSE, warning = FALSE}
tph <- tph %>% add_xy_position(x = "seance")

ggboxplot(pro, x = "seance", y = "prot_tot") + 
  #ylim(0, 100) +
  stat_pvalue_manual(tph) +
  labs(subtitle = get_test_label(lm, detailed = TRUE), 
       caption = get_pwc_label(tph))
```




