
# Teneur en lipides des oeufs

La démarche sera la même que celle des chapitres précédents. Il se peut qu'il y ait moins de commentaires.

Même jeu de données `oeuf.csv` qui contient différentes mesures dont la **teneur en lipides totaux de l'oeuf**, mesurée en 1 séance. Mêmes traitements (régimes).

La question est de savoir si les différents régimes induisent des **teneurs en lipides totaux** des oeufs significativement différents. 

```{r message=FALSE, warning=FALSE, echo=FALSE}
library("ggpubr")
library("agricolae")
library("car")
library("rstatix")
library("Rmisc")
library("tidyverse")
```


## Les données

```{r message = FALSE, warning = FALSE}
lip <- read_csv("data/oeuf.csv")
lip <- lip %>% 
  select(seance, regime, no_oeuf, lip_tot) %>% 
  mutate(id = rep(1:30, 5), .before = 1) %>% 
  convert_as_factor(id, seance, regime) %>% 
  filter(seance == "seance 1")
```


```{r message = FALSE, warning = FALSE}
glimpse(lip)
```


## Visualisation boxplots

```{r lip-boxplot}
bxp <- ggplot(lip, aes(x = regime, y = lip_tot, fill = regime)) +
  geom_boxplot() +
  facet_grid(seance ~ .) +
  theme(axis.text.x = element_text(angle = 90, color = "blipk", vjust = 0.5, hjust = 1)) +
  ylab("Teneur en lipides totaux de l'oeuf") +
  theme_bw()
bxp
```

=> Variations notables entre les traitements.


## Détection des observations aberrantes extrêmes

```{r}
lip_out <- lip %>%
  identify_outliers(lip_tot)
lip_out
```

=> Pas d'observations aberrantes extrêmes.


## Conditions de l'ANOVA

### Normalité

Si les données sont normalement distribuées, la p-value de Shapiro-Wilk doit être supérieure à 0,05 pour chaque régime.

```{r}
lip %>%
  shapiro_test(lip_tot)
```

=> Normalité Okay. Mais on verra bien le comportement des résidus de l'ANOVA.

Créer des QQ-plots pour chaque point par séance

```{r lip-qqplot, message = FALSE, warning = FALSE}
ggqqplot(lip, "lip_tot")#, facet.by = "seance")
```


### Homogénéité des variances

```{r}
lip %>%
  levene_test(lip_tot ~ regime)
```

=> Valeur-p > 0.05 => variances homogènes.


## ANOVA

### Le modèle

```{r}
lm <- lm(lip_tot ~ regime, data = lip)
Anova(lm)
```

La p-value > 0.05 => pas de différence significative entre les effets des régimes sur la teneur en protéines.

```{r}
shapiro_test(residuals(lm))
```

=> Normalité Okay.


#### Comparaisons par paires

```{r}
cm <- (SNK.test(lm, "regime", group = TRUE))$groups %>% 
  mutate(regime = rownames(.)) %>% 
  select(regime, lip_tot, groups) %>% 
  as_tibble()
cm
```


```{r lip-barplot, message = FALSE, warning = FALSE}
ggplot(data = cm, mapping = aes(x = regime, y = lip_tot)) +
  geom_bar(stat = "identity", color = "blue", fill = "grey", width = 0.6) +
  #ylim(0, 80) +
  geom_text(aes(label = groups), vjust = -0.5, size = 4) +
  xlab("Régimes") + ylab("Teneur en lipides totaux de l'oeuf") +
  theme(axis.text.x = element_text(angle = 45, color = "black", vjust = 1, hjust = 1)) +
  theme_bw()
```






