--- 
title: "Exploration des données, nutrition de cailles"
author: "Silué N."
date: "`r Sys.Date()`"
site: bookdown::bookdown_site
documentclass: book
#bibliography: [book.bib, packages.bib]
biblio-style: apalike
link-citations: yes
description: "The output format for this example is bookdown::gitbook."
---

# Travail à faire

## Gain moyen quotidien des cailles



## Taux de matière grasse de l'oeuf



## Effets des régimes pour différentes variables de l'oeuf

1. `masse_oeuf` : masse des oeufs,
1. `masse_coq` : masse de la coquille, 
1. `epais_coq` : épaisseur de la coquille, 
1. `masse_jaune` : masse du jaune d'oeuf, 
1. `masse_blanc` : masse du blanc d'oeuf, 
1. `indlic` : indice `l` de l'intérieur de la coquille, 
1. `indaic` : indice `a` de l'intérieur de la coquille, 
1. `indbic` : indice `b` de l'intérieur de la coquille, 
1. `indljau` : indice `l` du jaune d'oeuf, 
1. `indajau` : indice `a` du jaune d'oeuf, 
1. `indbjau` : indice `b` du jaune d'oeuf, 
1. `prot_tot` : Teneur en protéines totales, 
1. `chol_tot` : Teneur en cholestérol total, 
1. `lip_tot` : Teneur en lipides totales


## Les librairies

```{r message = FALSE, warning = FALSE}
library("ggpubr")    # ggboxplot()
library("agricolae") # SNK.test() Student Newman-Keuls
library("car")       # leveneTest()
library("rstatix")   # convert_as_factor(), friedman_test()
library("Rmisc")     # summarySE()
library("corrplot")  # matrice de corrélation cor(), corrplot()
library("ggpmisc")   # stat_poly_eq() ajout équation
library("tidyverse") # tidy et ggplot2
```


```{r}
#cm <- multcomp::glht(lm1, linfct = multcomp::mcp(engrais = "Tukey"))
#summary(cm)
```